ACORDAO-COMPLETO-2513677

ACÓRDÃO 747/2022 ATA 12/2022 - PLENÁRIO

VISTOS, relatados e discutidos estes autos de representação formulada pela Deputada Federal Lídice da Mata e Souza e pelos Deputados Federais Elias Vaz de Andrade, Alessandro Lucciola Molon, Denis Anderson da Rocha Bezerra, Carlos Camilo Góes Capiberibe, Ubirajara do Pindaré Almeida Sousa, Vilson Luiz da Silva, Aliel Machado Bark, José Marcelo do Nascimento Nilo e Gervásio Agripino Maia na qual alegam que encontraram processos para a aquisição de grande quantidade de bacalhau, filé de salmão, filé mignon bovino, assim como para a compra de bebidas alcoólicas como uísque 12 e 8 anos e conhaque, pelos Comandos do Exército, da Marinha e da Aeronáutica que estariam superfaturados e conteriam também outras irregularidades;
ACORDAM os Ministros do Tribunal de Contas da União, reunidos em Sessão do Plenário, ante as razões expostas pelo Relator, em:
9.1. conhecer da representação, satisfeitos os requisitos de admissibilidade constantes dos arts. 235 e 237, III, do Regimento Interno deste Tribunal e do art. 103, § 1º, da Resolução - TCU 259/2014, para, no mérito, considerá-la parcialmente procedente;
9.2. com fundamento no art. 43 da Resolução-TCU 259/2014, constituir processo apartado para a análise dos fatos citados no relatório e voto que fundamentam esta deliberação, referentes ao Pregão 12/2020 do Comando da 2ª Brigada de Infantaria de Selva, UASG 160515, juntamente com cópia das peças 74 a 77 dos presentes autos; 
9.3. com fundamento no art. 71, inciso IX, da Constituição Federal combinado com o art. 45 da Lei 8.443/1992 (Lei Orgânica do TCU) e com o art. 4º, inciso II, da Resolução 315/2020 do TCU, determinar ao Grupamento de Apoio de Boa Vista/CA, UASG 120637, que, no prazo de 30 dias, adote as devidas providências para a anulação do item 45 da Ata de Registro de Preços decorrente do Pregão 17/2020 e informe a este Tribunal sobre as referidas providências;
9.4. com fundamento no art. 2º, inciso II, da Resolução/TCU 315/2020 combinado com o art. 106, § 4º, inciso II, da Resolução/TCU 259/2014, dar ciência ao Centro de Intendência da Marinha em Salvador, UASG 782802, dos fatos e exames relativos ao Pregão Eletrônico 8/2020 constantes do relatório e voto que fundamentam esta deliberação, para adoção das providências internas de sua alçada e armazenamento em base de dados acessível ao Tribunal, com cópia para o Centro de Controle Interno da Marinha (CCIMAR) ; 
9.5. com fundamento no art. 2º, inciso II, da Resolução/TCU 315/2020 combinado com o art. 106, § 4º, inciso II, da Resolução/TCU 259/2014, dar ciência à Diretoria Geral do Pessoal da Marinha dos fatos e exames relativos à Dispensa de Licitação 61476/2020 constantes do relatório e voto que fundamentam esta deliberação, para adoção das providências internas de sua alçada e armazenamento em base de dados acessível ao Tribunal, com cópia para o Centro de Controle Interno da Marinha (CCIMAR) ;
9.6. com fundamento no art. 2º, inciso II, da Resolução/TCU 315/2020 combinado com o art. 106, § 4º, inciso II, da Resolução/TCU 259/2014, dar ciência à 13ª Companhia de Comunicações/RS/CE, UASG 160429 dos fatos e exames relativos ao Pregão Eletrônico 4/2020 constantes do relatório e voto que fundamentam esta deliberação, para adoção das providências internas de sua alçada e armazenamento em base de dados acessível ao Tribunal, com cópia para o Centro de Controle Interno do Exército (CCIEx) ;
9.7. com fundamento no art. 2º, inciso II, da Resolução/TCU 315/2020 combinado com o art. 106, § 4º, inciso II, da Resolução/TCU 259/2014, dar ciência ao Comando da 4ª Região Militar dos fatos relativos à Dispensa de Licitação 450/2020 para adoção das providências internas de sua alçada e armazenamento em base de dados acessível ao Tribunal, com cópia para o Centro de Controle Interno do Exército (CCIEx) ;
9.8. com fundamento no art. 2º, inciso II, da Resolução/TCU 315/2020 combinado com o art. 106, § 4º, inciso II, da Resolução/TCU 259/2014, dar ciência ao Grupamento de Apoio de Guaratinguetá dos fatos relativos ao item 66 do Pregão 95/2019 para adoção das providências internas de sua alçada e armazenamento em base de dados acessível ao Tribunal, com cópia para o Centro de Controle Interno da Aeronáutica (CENCIAR) ;
9.9. informar aos autores desta representação que, nos autos do TC-Processo 004.575/2022-9, relator Ministro-Substituto Weder de Oliveira, está sendo realizada uma auditoria no Ministério da Defesa, Comando do Exército, Comando da Marinha e Comando da Aeronáutica, cujo objetivo é avaliar a finalidade e a moralidade das aquisições de itens não essenciais de gêneros alimentícios e as causas do aumento de gastos com gêneros alimentícios em ano de pandemia (2020) , bem como, por meio de amostragem, verificar a regularidade dessas contratações e avaliar os controles internos da gestão das contratações de gêneros alimentícios e a disponibilidade/confiabilidade das informações relativas a elas, e que lhes será remetida cópia do inteiro teor da deliberação desta Corte que vier a ser prolatada naqueles autos; 
9.10. encaminhar cópia deste Acórdão, assim como do relatório e voto que o fundamentam, aos autores desta representação, aos Comandos da Marinha, Aeronáutica e Exército, ao Comando da 2ª Brigada de Infantaria de Selva, UASG 160515, ao Grupamento de Apoio de Guaratinguetá/CA, UASG 120635, ao Grupamento de Apoio de Boa Vista/CA, UASG 120637, à Diretoria Geral do Pessoal da Marinha, ao Comando do 2º Grupamento de Engenharia Const/CE, UASG 160015, ao Comando da 4ª RM/DIVEX, ao Centro de Intendência da Marinha em Salvador, UASG 782802, à 13ª Companhia de Comunicações/RS/CE, UASG 160429, e aos Centros de Controle Interno da Aeronáutica, Exército e Marinha;
9.11. com fulcro no art. 36 da Resolução-TCU 259/2014, apensar, definitivamente, o presente processo ao TC-Processo 004.575/2022-9, posto que há conexão entre seus objetos.

Representação formulada para apurar gastos do Governo Federal com a aquisição de alimentos e bebidas, em especial os realizados pelos Comandos Militares.

Comando da Aeronáutica; Comando da Marinha; Comando do Exército.

3. Interessados/Representantes: Deputada Federal Lídice da Mata e Souza e Deputados Federais Elias Vaz de Andrade, Alessandro Lucciola Molon, Denis Anderson da Rocha Bezerra, Carlos Camilo Góes Capiberibe, Ubirajara do Pindaré Almeida Sousa, Vilson Luiz da Silva, Aliel Machado Bark, José Marcelo do Nascimento Nilo, Gervásio Agripino Maia.

Augusto Nardes.

13.1. Ministros presentes: Bruno Dantas (na Presidência), Benjamin Zymler, Augusto Nardes, Aroldo Cedraz, Jorge Oliveira e Antonio Anastasia (Relator).
13.2. Ministro que alegou impedimento na Sessão: Augusto Nardes.
13.3. Ministro-Substituto convocado: Augusto Sherman Cavalcanti.
13.4. Ministros-Substitutos presentes: Marcos Bemquerer Costa e Weder de Oliveira.

ANTONIO ANASTASIA

Transcrevo, na íntegra, a instrução lavrada no âmbito da Selog (peça 86) :
	A. Identificação do Processo

	TC Processo 009.456/2021-0
	Apensamento ao TC Processo 012.743/2021-6. Autuação de processo apartado. Comunicações.

	Unidade Jurisdicionada
	Uasg

	Comando do Exército, Comando da Aeronáutica e Comando da Marinha.
	160015, 160429, 120637, 782802, 760000, 160152, 120635, 160118, 160515, 762600, entre outros.

	Representantes
	CPF

	Deputados Federais:
Elias Vaz de Andrade
Alessandro Lucciola Molon
Denis Anderson da Rocha Bezerra
Lídice da Mata e Souza
Carlos Camilo Góes Capiberibe
Ubirajara do Pindaré Almeida Sousa
Vilson Luiz da Silva
Aliel Machado Bark
José Marcelo do Nascimento Nilo
Gervásio Agripino Maia
	XXX.894.401-XX;
XXX.165.767-XX;
621.560.473- 91;
XXX.720.495-XX;
XXX.739.402-XX;
XXX.039.743-XX;
XXX.378.479-XX;
XXX.080.529-XX;
XXX.751.945-XX;
XXX.233.274-XX.

	Objeto da Contratação

	Gastos do Governo Federal com a aquisição de alimentos e bebidas, em especial os realizados pelos Comandos Militares.

	Procedimento Auxiliar de Contratação  
	Modalidade  
	Número do Certame

	Não se aplica
	Não se aplica
	Diversos

	Modo de Disputa
	Critério de Julgamento

	Não se aplica
	Não se aplica

	Vigência
	Valor Estimado

	Não se aplica.
	Não se aplica

	Legislação que Rege o Certame

	Lei 8.666/1993

	Suspenso por Medida Cautelar?
	Não

	B. Histórico

	Alegam os representantes que encontraram processos para a aquisição de grande quantidade de bacalhau, filé de salmão, filé mignon bovino, assim como para a compra de bebidas alcoólicas como uísque 12 e 8 anos e conhaque, pelos Comandos do Exército, da Marinha e da Aeronáutica. Foram constatados, ainda, superfaturamento e outras irregularidades. Sustentam não ser crível que em ano de pandemia (Covid-19) , a Administração Pública compre bebidas alcoólicas com dinheiro público.
Chamam a atenção para a compra de itens sofisticados. Na visão dos representantes, tal situação revela o apreço das Forças Armadas por iguarias especiais de alto custo.
Ante ao exposto, requereram a abertura de investigação para apurar a conduta dos agentes envolvidos nessas compras e reparação do patrimônio público. 
Em instrução pretérita (peça 40) , esta Unidade Técnica pugnou pelo apensamento definitivo dos autos ao TC Processo 012.743/2021-6, posto que há conexão entre seus objetos. 
Também propôs autuar três processos apartados de representação, para tratar das licitações e contratações de gêneros alimentícios e bebidas apontadas nestes autos, respectivamente aos Comandos do Exército, Aeronáutica e Marinha, para que nesses processos sejam aprofundadas as análises quanto aos indícios de irregularidades apontados. 
Em seu Despacho (peça 44) o Ministro Relator entendeu ser pertinente, antes de deliberar sobre a autuação de processos apartados, realizar a oitiva dos Comandos da Marinha, do Exército e da Aeronáutica a respeito das supostas irregularidades narradas na inicial.
Promovidas as oitivas quanto às alegações dos representantes e demais questões levantadas pelo Ministro Relator, passa-se a analisar as respostas apresentadas, tópico a tópico, conforme transcrição/contextualização a seguir.

	C. Histórico de Comunicações

	Despacho do Relator ou da Secretária (Delegação de Competência) 
	Peça 44
	27/5/2021

	Ofícios Encaminhados pelo TCU

	Ao Comando da Aeronáutica
	Ofício 28.892/2021-TCU/Seproc, de 2/6/2021 (peça 49) 

	Ao Comando do Exército
	Ofício 28.890/2021-TCU/Seproc, de 2/6/2021 (peça 47) 

	Ao Comando da Marinha
	Ofício 28.891/2021-TCU/Seproc, de 2/6/2021 (peça 48) 

	D. Documentos Apresentados em Resposta à Oitiva

	Pelo Comando da Aeronáutica

	Peças 55 a 61

	Pelo Comando do Exército

	Ofício 54-SCCR/CCIEx (peça 62) 

	Pelo Comando da Marinha

	Ofício 10-101/EMA-MB (peça 54) 

	E. Exame Técnico

	Item : 9.1. COMANDO DA MARINHA, para que, no prazo de 15 dias, manifeste-se acerca dos supostos indícios de irregularidade narrados pelos representantes e demais pontos que entender pertinentes, em especial quanto aos seguintes tópicos suscitados na representação: 
9.1.1. 	Pregão Eletrônico 8/2020, promovido pelo CENTRO DE INTENDÊNCIA DA MARINHA EM SALVADOR, para compra de 1.195 quilogramas de bacalhau do tipo eviscerado e salgado, concluído no dia 29/6/2020, com preço unitário de R$ 86,88 (oitenta e seis reais e oitenta e oito centavos) o quilo;
Manifestação da Unidade Jurisdicionada sobre os indícios de irregularidades (peça 54, p. 74-79) :
A Marinha do Brasil (MB) , como previsto em lei, provê alimentação diária, tanto nas Organizações Militares (OM) em terra e navios, como em deslocamentos e missões em todo o território nacional e no exterior.
A alimentação diária precisa materializar-se em cardápios balanceados, baseados em conhecimentos nutricionais, e com a formação calórica adequada às atividades militares, as quais, em sua boa parte, envolvem ações diuturnas e com esforço físico e mental da tropa. Por exemplo, quando um navio realiza operações navais, com quinze dias ininterruptos no mar, para salvaguarda dos recursos vivos da zona econômica exclusiva e/ou para proteção do mar territorial brasileiro (eventualmente, realizando abordagens e apreensões por constatação de ilícitos) ou quando um contingente militar pratica, com risco à sua própria saúde, desinfecção de áreas públicas em apoio à prevenção à COVID-19.
Nesses casos, que são exemplos concretos ocorridos com a OM de Salvador, o rancho ultrapassa a necessidade de reposição calórica e inegavelmente atinge também o aspecto moral da tropa, que visualiza nele um merecido reconhecimento ao seu esforço e dedicação. Não obstante ao acima exposto, o grande esforço administrativo e logístico envolvido no contexto em análise é equacionar a aquisição dos gêneros necessários com qualidade e adequados à dotação orçamentária destinada a esse fim. 
Destaca que a etapa para custear a alimentação de um militar é R$ 9,00/dia, quando em terra, e R$ 15,60/ dia, quando embarcado em navio ou em viagem.
Na estrutura da MB, os centros logísticos, caso do Centro de Intendência da Marinha em Salvador (CeIMSa) , realizam certames do tipo Ata de Registro de Preços (ARP) para atender diversas OM, concentrando compras que racionalizam a logística e geram economia em escala.
Esses certames, em consonância com dispositivos legais vigentes na Administração Pública, não impõem ao Gestor a aquisição das quantidades estabelecidas, bem como o atendimento aos preços apresentados. No caso específico do CeIMSa e do seu Pregão 8/2020, foram consolidadas as necessidades de gêneros alimentícios de dezoito OM situadas na área jurisdicional do Comando 2º Distrito Naval, as quais totalizam em suas tripulações cerca de 2.760 comensais.
O Pregão 8/2020 seguiu todo o rito processual previsto para essa modalidade licitatória, tendo o mesmo, antes da sua fase externa, recebido posicionamento jurídico favorável, de acordo com o Parecer CJU-BA/CGU/AGU/no 0258/2020.
Quanto ao item 395 do Pregão supracitado, esclarece que, em que pese constar no sistema Comprasnet com a descrição "Peixe in natura, variedade bacalhau (gadus morhua) , tipo corte eviscerado sem cabeça, apresentação sem pele, estado de conservação salgado (a) ", de fato, a descrição correta do referido item é "Frutos do mar tipo camarão rosa com casca sem cabeça tamanho médio", conforme se observa no Termo de Referência 5/2020, anexo ao Edital do Pregão 8/2020 do Centro de Intendência da Marinha em Salvador (peça 54, p. 82-83) .
Usualmente, este tipo de inconsistência eventualmente verificada nas descrições complementares dos itens lançados no Sistema Comprasnet pode ser decorrente de um dos seguintes motivos: i) ausência de aderência entre a real descrição do item, contida no Termo de Referência, e as descrições dos itens apresentados no Catálogo de Materiais (CATMAT) do Sistema Comprasnet; e/ou ii) erros de digitação por ocasião do cadastramento dos itens no Sistema Comprasnet.
No caso em tela, a partir da análise da juntada processual, parece razoável deduzir que a inconsistência ocorrida possa ter sido fruto de um erro de digitação, do CATMAT, por ocasião do cadastramento do referido item no Sistema Comprasnet, haja vista o certame possuir mais de quatrocentos itens.
Como forma de dirimir possíveis questionamentos por parte das licitantes, decorrentes de eventuais inconsistências no cadastramento dos itens no Sistema Comprasnet, o Centro de Intendência tornou público à época, por ocasião da divulgação do Edital que, na eventual divergência entre as informações contidas no Sistema Comprasnet e no Edital, prevaleceria o Edital e seus anexos.
É o que de fato se constata na publicação do Aviso de Licitação do Pregão Eletrônico 8/2020, UASG 782802 (Centro de Intendência da Marinha em Salvador) , realizada no Diário Oficial da União, em 7/5/2020, seção 3, página 21 (peça 54, p. 80) . Naquela ocasião, ficou consignado que, em havendo divergência entre o Sistema Comprasnet e o Edital, predominaria este último. 
Destaca que tal entendimento encontra respaldo no art. 3o da Lei 8.666/1993, uma vez que a vinculação do objeto ao instrumento convocatório (Edital e seus anexos) é um dos princípios basilares dos certames licitatórios. Além disso, nos termos do art. 55, inciso XI, da referida lei, o Edital da licitação é a matriz do contrato e sua vinculação ao instrumento contratual é considerada cláusula essencial a todos os contratos administrativos. 
Portanto, pode-se dizer que, de acordo com os princípios que norteiam as contratações públicas e as disposições contidas no Edital, é ponto pacífico que sempre prevalecerá a estipulação prevista no Edital, ainda que seus anexos façam qualquer indicação divergente em relação ao contido no Sistema Comprasnet.
Pondera que a documentação do licitante vencedor abarca a descrição correta do item efetivamente licitado e posteriormente registrado como sendo "Frutos do mar tipo camarão rosa com casca sem cabeça tamanho médio", ao invés de "Peixe in natura, variedade bacalhau (gadus morhua) , tipo corte eviscerado sem cabeça, apresentação sem pele, estado de conservação salgado (a) ", como pode-se perceber a seguir:
	a) Proposta física da empresa adjudicada: Altajan Comércio de Produtos de Consumo EIRELI, item 395 (peça 54, p. 84-86) ; e 
	b) Ata de Registro de Preços 84/2020, item 395, assinada pelo Ordenador de Despesas à época e pelo representante da empresa adjudicada (peça 54, p. 88-106) , que fica disponível no sítio eletrônico do Centro de Intendência na internet, a saber: https://www.marinha.mil.br/ceimsa/node/637.
No que tange ao preço de referência orçado para o item, o valor foi calculado por meio do Painel de Preços do Ministério da Economia (peça 54, p. 108-109) , com fundamento na então Instrução Normativa SLTI/MPOG 5/2014, alterada pela Instrução Normativa 3/2017, acrescido de um percentual de 10% (dez por cento) , nos termos do voto condutor do Acórdão 2688/2013-TCU-Plenário, a seguir transcrito:
O valor orçado, a depender de previsão editalícia, pode eventualmente ser definido como o preço máximo a ser praticado em determinada licitação, mas não necessariamente. Num dado certame, por exemplo, o preço máximo poderia ser definido como o valor orçado acrescido de determinado percentual. São conceitos, portanto, absolutamente distintos, que não se confundem.
Em relação à aquisição do item 395 ("Frutos do mar tipo camarão rosa com casca sem cabeça tamanho médio") por parte das OM apoiadas pelo CeIMSa, com o amparo legal da ARP 84/ 2020, a qual teve vigência de 26/6 a 26/12/2020 (peça 54, p. 88-106) , por meio de consulta ao Tesouro Gerencial, observou-se unicamente o empenho 2020NE002088 (peça 54, p. 110) , que foi posteriormente cancelado, em 23/10/2020, por meio do empenho 2020NE002615 (peça 54, p. 112-113) . Ou seja, em que pese a quantidade registrada, nenhuma obtenção foi realizada.
Análise
Apesar de que não há elementos que atestem a adequação do preço relativo ao item "Frutos do mar tipo camarão rosa com casca sem cabeça tamanho médio", cabe ressaltar que, após o término da vigência da ata resultante do Pregão 8/2020, o de Centro de Intendência da Marinha em Salvador realizou novo certame para a aquisição de gêneros alimentícios, o Pregão 22/2020.
Neste certame, o item 48, "Frutos do mar, tipo camarão rosa, apresentação com casca sem cabeça tamanho médio, estado de conservação resfriado (a) " foi adjudicado pelo valor de R$ 56,00, porém não foi homologado, mediante a seguinte justificativa (peça 70, p. 3) :
Com base no Art. 49, da Lei 8.666/93, e motivado pela revisão do planejamento dos cardápios, com foco na busca da economicidade de recursos públicos; e na adequação dos gastos com os mesmos à dotação orçamentária destinada a esse fim, registro a REVOGAÇÃO dos itens 03,12, 46, 48, 51, 53, 54, 111, 112, 152 e 155 do pregão eletrônico nº 22/2020, com vistas à consecução dos princípios explícitos no Art. 37, da CF - 1988, bem como no Art. 3º da Lei 8.666/93.
Tendo em vista a louvável e proativa da atitude unidade jurisdicionada em certame posterior ao dos autos, mostrando-se em consonância com o princípio da austeridade a ser obedecido pela Administração Pública, bem como o fato de que não houve aquisições do item 395 do Pregão 8/2020, entende-se que não é necessária a intervenção do TCU neste caso.
9.1.2.	Dispensa de Licitação 61476/2020, promovida pela DIRETORIA GERAL DO PESSOAL DA MARINHA, para compra de 1 quilograma de filé de salmão, sem pele, resfriado, concluído no dia 5/8/2020, ao preço unitário de R$ 476,47, supostamente destinada a um cardápio exclusivo do Diretor-Geral de Pessoal da Marinha;
Manifestação da Unidade Jurisdicionada sobre os indícios de irregularidades (peça 54, p. 6-7) :
Informa que, conforme a Nota Fiscal 27, emitida pela empresa Supply Vital Ltda. em 14/8/2020 (peça 54, p. 12-15) , relativa à supramencionada aquisição, traz em sua descrição: "file de salmão 5,3 kg". 
Portanto, o valor total de R$ 476,47 refere-se à quantidade de 5,3 kg, resultando em um valor unitário por quilo de R$ 89,90. 
Face ao exposto, verifica-se que tal montante se encontra em conformidade com os preços praticados no mercado, o que pode ser evidenciado por meio da pesquisa de mercado (peça 54, p. 22) , bem como em pesquisa realizada na internet (peça 54, p. 64) , descartando, dessa forma, qualquer indício de superfaturamento ou prejuízo ao erário. 
Referente à adoção eventual de cardápios diferenciados, a Diretoria-Geral do Pessoal da Marinha está hierarquicamente situada na estrutura da Marinha do Brasil, como um Órgão de Direção Setorial (ODS) . Por tratar-se de Organização Militar (OM) de nível estratégico no âmbito da Força, possui relacionamento institucional, onde, eventualmente, poderão ser recebidas visitas de autoridades nacionais e estrangeiras em suas dependências. 
Nesse cerne, os gastos referentes à aquisição de gêneros alimentícios estão vinculados às finalidades da instituição e são realizados de forma comedida, em obediência aos princípios da legalidade, moralidade, legitimidade e economicidade, insculpidos nos artigos 37 e 70 da Constituição Federal.
Outrossim, a jurisprudência do TCU tem admitido os supramencionados dispêndios, desde que sejam feitos com parcimônia, a fim de não comprometer a política de austeridade que deve ser sempre perseguida pela Administração (Acórdãos 194/2010 e 869/2011, ambos do Plenário) . Igual entendimento se abstrai nos Acórdãos 128/1998-2o Câmara, 390/1998-2o Câmara, 174/1999-Plenário, 210/2001-Plenário, 1292/2003-Plenário, 2012/2007-Plenário, 2890/2009-Plenário, 2155/2012-Plenário, 6325/2012-2ª Câmara, 1485/2012-2ª Câmara, 7498/2012-1ª  Câmara, 1041/2014-2ª Câmara e 776/2016-Plenário.
De forma similar, há o entendimento dessa Corte de Contas, que, ao julgar processo licitatório realizado pela Base de Fuzileiros Navais da Ilha das Flores (BFNIF) , por meio do Acórdão 2155/2012-TCU-Plenário, recomendou àquela Base:
9.3.4. atente, na execução de despesas com coquetéis, festividades ou eventos comemorativos, quando condizentes com os objetivos da entidade, para que sejam realizados com parcimônia, a fim de não comprometer a política de austeridade, que deve ser sempre perseguida pela Administração;
Análise
Entende-se que as explicações da Organização Militar são aceitáveis em relação ao valor inicial de R$ 476,47/kg, o que seria um valor desprovido de razoabilidade. Entretanto, no que tange à compatibilidade do preço real (R$ 89,90/kg) , em consulta ao Painel de Preços do Governo Federal (peça 71) , percebe-se que no estado do Rio de Janeiro, a contratação da Diretoria Geral do Pessoal da Marinha consta como a primeira do ano.
Ainda que a maioria das licitações posteriores no Painel de Preços tenham um quantitativo bem superior ao que foi adquirido no presente caso (5,3kg) , há uma aquisição efetuada pela Escola de Guerra Naval, também efetuada mediante dispensa de licitação, de quinze quilos de filé de salmão, sem pele, por R$ 55/kg (peça 71, p. 6) . Conquanto haja uma discrepância entre os valores, há que se repisar que a contratação de filé de salmão no presente caso foi de apenas 5,3 kg, totalizando R$ 476,47. 
Portanto entende-se que a realização de um processo apartado para verificar esta situação iria gerar um custo de controle superior ao eventual dano ao erário, o que se torna contraproducente. Nesse caso, uma vez que a Diretoria Geral de Pessoal da Marinha não logrou afastar o sobrepreço apontado na inicial, entende-se suficiente encaminhamento dos fatos à entidade jurisdicionada para a adoção das providências internas de sua alçada e armazenamento em base de dados acessível ao Tribunal, com cópia para o respectivo órgão de controle interno, nos moldes do art. 106, § 4º, inciso II, da Resolução-TCU 259/2014, alterada pela Resolução-TCU 323/2020.
9.1.3.	Nota de Empenho 2020NE000534, emitida no dia 8/12/2020 pela Diretoria-Geral de Pessoal da Marinha, UASG 760000, sobre AQUISICAO DE INSUMOS PARA PRONTIFICACAO DO CARDAPIO DA DGPM. AD 0614-117/2020;
Manifestação da Unidade Jurisdicionada sobre os indícios de irregularidades (peça 54, p. 7) :
Em relação à Nota de Empenho 2020NE000534, acerca do item Pato Congelado, observa-se que tanto a Nota Fiscal 1510, emitida pela empresa Semog Dist de Alimentos Ltda em 11/12/2020 (peça 54, p. 33-34) , e retificada em 20/1/2021, por meio de Carta de Correção (peça 54, p. 35) , além do orçamento obtido na pesquisa de mercado, quanto à Autorização de Despesa 0614-0117/2020 (peça 54, p. 40) , mostram em suas respectivas descrições a obtenção de duas unidades de patos inteiros congelados.
Outrossim, ainda é possível verificar que, no verso do referido documento fiscal (peça 54, p. 34) , o militar conferente do recebimento de gêneros relatou a discrepância em relação à unidade de fornecimento, registrando a observação de que se tratava de duas unidades, totalizando 5,3 kg do produto, e não 2 kg. 
Diante do exposto, evidencia-se que, ao dividir o valor total do item na Nota Fiscal, R$ 276,00, pelo peso total das aves fornecidas, 5 kg, obtém-se o valor de R$ 55,20/kg. Mais uma vez, comprova-se que não houve nenhum tipo de sobrepreço no item, como demonstra a pesquisa de mercado do processo de compra (peça 54, p. 40) , bem como pesquisa realizada em sítio especializado na internet (peça 54, p. 65) . 
Em relação ao item Linguiça Toscana, o preço praticado foi de R$ 38,90 por quilo, valor condizente com a pesquisa de mercado realizada, constante do processo de obtenção (peça 54, p. 40) , bem como em pesquisa realizada em sítio especializado na internet (peça 54, p. 66) .
Na situação em apreço, cumpre ainda informar que o fato de haver pesquisa de preço referendada na internet, fora da moldura temporal da aquisição, bem como em uma localidade distante da região da entrega, não caracteriza, necessariamente, que houve sobrepreço sobre a mercadoria, uma vez que certamente incorreriam outros custos, como, por exemplo, frete e impostos sobre o preço pesquisado. 
Faz-se, ainda, necessário ressaltar que, de acordo com o art. 25 da Instrução Normativa 3, de 26 de abril de 2018 do Ministério do Planejamento, Desenvolvimento e Gestão, combinado com o estabelecido nos incisos I e II do art. 24 da Lei 8.666, de 1993, deverá ser exigida das pessoas jurídicas a comprovação da regularidade com o INSS, FGTS, Fazenda Pública Federal e Trabalhista e, pelas pessoas físicas, a quitação com a Fazenda Federal. 
Para tal, por ocasião da pesquisa de mercado, os possíveis fornecedores devem estar alinhados com o referido regramento, o que, por vezes, não acontece em pesquisas rápidas realizadas na internet, fazendo com que o preço ofertado não traduza um real valor de mercado do item, para as compras realizadas por entes públicos.
Análise
Diante dos esclarecimentos prestados, entende-se que não há necessidade de atuação do TCU no ponto em questão.
9.1.4.	Nota de Empenho 2020NE000529, emitida no dia 8/12/2020 pela Diretoria-Geral de Pessoal da Marinha, UASG 760000, sobre AQUISICAO DE INSUMOS PARA PRONTIFICACAO DO CARDAPIO DA DGPM. AD 0614-156/2020;
Em relação à Nota de Empenho 2020NE000529, é possível verificar que os valores dispendidos, constantes da Nota Fiscal 1523, emitida pela empresa Semog Dist de Alimentos Ltda. em 14/12/2020 (peça 54, p. 49-52) , estão em conformidade com aqueles encontrados no mercado, conforme evidenciado na pesquisa de mercado realizada (peça 54, p. 57) , bem como pesquisa realizada em sítio especializado na internet (peça 54, p. 67) . 
Novamente informa que o fato de haver pesquisa de preço referendada na internet, fora da moldura temporal da aquisição, bem como em uma localidade distante da região da entrega, não caracteriza, necessariamente, que houve sobrepreço, uma vez que certamente incorreriam outros custos, como, por exemplo, frete e impostos sobre o preço pesquisado. 
Rememora que, de acordo com o art. 25 da Instrução Normativa 3, de 26 de abril de 2018 do Ministério do Planejamento, Desenvolvimento e Gestão, combinado com o estabelecido nos incisos I e II do art. 24 da Lei 8.666, de 1993, deverá ser exigida das pessoas jurídicas a comprovação da regularidade com o INSS, FGTS, Fazenda Pública Federal e Trabalhista e, pelas pessoas físicas, a quitação com a Fazenda Federal.
Para tal, por ocasião da pesquisa de mercado, os possíveis fornecedores devem estar alinhados com o referido regramento, o que, por vezes, não acontece em pesquisas rápidas realizadas na internet, fazendo com que o preço ofertado não traduza um real valor de mercado do item, para as compras realizadas por entes públicos.
Análise
Diante dos esclarecimentos prestados, entende-se que não há necessidade de atuação do TCU no ponto em questão.
9.1.5.	Pregão Eletrônico 50/2020, com resultado publicado no dia 8/12/2020, em que o CENTRO DE INSTRUCAO ALMIRANTE ALEXANDRINO, órgão ligado ao Comando da Marinha, buscou a compra de 15 garrafas de 1 litro do uísque 12 anos da marca Johnie Walker pelo preço unitário de R$ 134,90 (Cento e trinta e quatro reais e noventa centavos) ;
Manifestação da Unidade Jurisdicionada sobre os indícios de irregularidades (peça 54, p. 70-72) :
Pondera que o CIAA é a Organização Militar da Marinha do Brasil responsável pela formação anual de cerca de 3.000 militares nas mais diversas especialidades pertencentes aos quadros da Instituição. Dentre essas especialidades, destacam-se a de Arrumador e a de Cozinheiro, formados pela Escola de Taifa, um dos braços de especialização do CIAA.
A especialidade Arrumador tem seu currículo voltado para a formação dos militares responsáveis pelos serviços de despenseiro, de "buffet'', arrumação de camarotes, alojamentos, rouparia, salões de recreio, copas, refeitórios, despensas e anexos, aplicando na execução das tarefas os princípios e procedimentos de higiene e segurança. Já a especialidade de Cozinheiro desempenha tarefas ligadas ao planejamento e elaboração de cardápios, ornamentos de pratos e a preparação, conservação e armazenagem dos alimentos. 
Em síntese, os militares das especialidades citadas são responsáveis pelas precauções de segurança e higiene de materiais e instalações em prol, principalmente, de uma necessidade básica que é a alimentação diária dos militares e servidores civis nas OM. Atinente ao Pregão Eletrônico 50/2020, menciona que foi conduzido na sistemática de Registro de Preços, nos termos da Lei 8.666/1993 e Decreto 7.892/2013, onde a Administração licitou diversos itens sem a obrigatoriedade de aquisição, por um período de doze meses, sendo salutar ressaltar que as unidades de uísque registradas (quinze) , até o presente momento, não foram efetivamente adquiridas. 
Especificamente em relação ao item 190 do citado procedimento licitatório, registro de quinze garrafas de uísque doze anos, cuja descrição foi realizada sem a exigência de sofisticação excessiva, por se tratar de item facilmente encontrado no comércio não especializado de gêneros, argumenta que o material é de uso exclusivo da Escola de Taifa, como matéria-prima para as aulas da especialização e de aperfeiçoamento dos militares que estão cursando as especialidades acima citadas. Inclusive, no item 2.5 do Termo de Referência do certame, anexo ao Instrumento convocatório, foi apresentada de forma explicita a finalidade do material em comento, in verbis:
2.5. Os itens 168 a 191 referentes a bebidas alcoólicas, serão utilizados exclusivamente pela Escola de Taifa como matéria-prima para as aulas no que tange a especialização e aperfeiçoamento dos militares que estão cursando Arrumador e Cozinheiro. As mesmas serão utilizadas para que os alunos tenham conhecimento da aplicabilidade das bebidas em serviços de vinhos, elaboração de drinks e coquetéis, na utilização em receitas culinárias e sobremesas."
Desse modo, o citado item trata de matéria-prima que será empregada nas seguintes disciplinas ministradas pela Escola de Taifa: TA-1003-0230 - Coquetelaria, disciplina integrante do currículo do Curso de Especialização em Arrumador com carga horária de 60h aulas, ministradas para quatro turmas ao ano, com uma média de 160 alunos ao ano, que inclui uma avaliação prática ao final da disciplina com a utilização de bebidas alcoólicas em todas as receitas, como vinhos, licores e destilados; e TA - 1007-2010 - Arte de Cozinhar, disciplina integrante do currículo do Curso de Especialização em Cozinheiro, ministrada para duas turmas ao ano, com carga horária de 200h aulas por turma, com uma média de sessenta alunos ao ano, onde são realizadas três avaliações práticas, referentes à elaboração dos cardápios de grandes refeições, e para a elaboração dos cardápios dos pratos principais constantes da apostila, são empregadas, entre outros, vinho branco, vinho tinto e conhaque.
Já em relação ao Curso de Aperfeiçoamento dos Sargentos, elencam-se, as seguintes disciplinas: TA-2006-0441 - Atribuições do Mestre D'Armas, disciplina integrante do currículo do Curso de Aperfeiçoamento em Arrumador com carga horária de 164h aulas, ministradas para duas turmas ao ano, com uma média de oitenta alunos, que incluem duas avaliações teóricas e uma avaliação prática referente às habilidades operacionais (conhecimento de bebidas, serviço de vinhos e coquetelaria) ; e TA-2007-0449 - Atribuições do Chefe de Cozinha, integrante do currículo do Curso de Aperfeiçoamento em Cozinheiro com carga horária de 196h aulas ano, ministrada para uma turma ao ano, com uma média de quarenta alunos, com previsão de duas avaliações práticas referentes à panificação (no qual são utilizados licores) e na Cozinha Étnica (vinhos e conhaque em entradas, pratos principais e molhos) .
Por fim, cabe ressaltar que o referido instrumento convocatório foi apreciado e aprovado pela Consultoria Jurídica da União (CJU) , de acordo com Parecer 00911/2020/NUCJUR/E-CJU/AQUISIÇÕES/CGU/AGU, datado de 23/10/2020.
Em face de todo o exposto, fica evidente que o material registrado não se destina ao consumo pessoal dos militares do CIAA. Trata-se, em verdade, de matéria-prima utilizada no cumprimento de currículos formalmente estabelecidos e que possuem corno finalidade dotar militares de conhecimento da aplicabilidade de bebidas em receitas culinárias, serviços de vinhos e na elaboração de drinks e coquetéis.
Análise
Ainda que a bebida alcoólica citada não tenha sido licitada para consumo, e sim para a instrução de militares, entende-se que cabe perquirir a real necessidade, sob o viés do interesse público, de uma contratação deste tipo. Tendo em vista que não houve contratações deste item, entende-se que a pertinência na aquisição de bebidas alcoólicas deve ser arguida no bojo do TC Processo 012.743/2021-6, pois o citado processo se trata de Relatório de Levantamento com o objetivo de delimitar os objetos de controle no âmbito das aquisições de gêneros alimentícios e do fornecimento de serviços de alimentação/buffet realizados por órgãos federais dos três Poderes
Item : 9.2. COMANDO DO EXÉRCITO para que, no prazo de 15 dias, manifeste-se acerca dos supostos indícios de irregularidade narrados pelos representantes e demais pontos que entender pertinentes, em especial quanto aos seguintes tópicos suscitados na representação:  
9.2.1.	Pregão Eletrônico 6/2020, promovido pelo COMANDO 2 GRUPAMENTO ENGENHARIA CNST/MEX/AM, vinculado ao Comando do Exército, para compra de 40 quilogramas de bacalhau do tipo desfiado, com preço unitário de R$ 127,93 (cento e vinte e sete reais e noventa e três centavos) o quilo;
9.2.2.	Pregão Eletrônico 4/2020, promovido pela 13ª COMPANHIA DE COMUNICACOES/RS, vinculada ao Comando do Exército, para compra de 40 quilogramas de bacalhau do tipo desfiado, concluído no dia 3/8/2020, com preço unitário de R$ 104,00 (cento e quatro reais) o quilo;
9.2.3.	Dispensa de Licitação 450/2020, promovida pelo COMANDO DA 4ª REGIAO MILITAR/DIV EX, vinculado ao Comando da Exército, para compra de cinco quilogramas de carne bovina tipo corte de filé de mignon, concluído no dia 29/7/2020, com preço de R$ 100,00 (cem reais) o quilo;
9.2.4.	Pregão Eletrônico 12/2020, promovido pelo COMANDO DA 2ª BRIGADA DE INFANTARIA DE SELVA, vinculado ao Exército, para aquisição de 4.740 quilogramas de carne bovina do tipo corte de filé mignon, peça inteira, maturada e congelada, concluído no dia 1º/12/2020, com preço unitário de R$ 59,00 (cinquenta e nove reais) o quilo;	
Manifestação da Unidade Jurisdicionada sobre os indícios de irregularidades (peça 62) :
Informa que, no âmbito do Exército Brasileiro, é responsabilidade do Comando Logístico (Colog) , por meio da Diretoria de Abastecimento (D Abst) , a gestão central da atividade de alimentação destinada aos militares da ativa. Para cumprimento desta tarefa, a D Abst utiliza recursos da Ação Orçamentária (AO) 212B, Plano Orçamentário (PO) 0006 - Alimentação de militares em rancho.
Esclarece que o militar da ativa tem direito à alimentação, conforme estabelecido em lei e, para isso, suas refeições são realizadas diariamente nas Organizações Militares (OM) em que o mesmo se encontra exercendo suas atividades. Para o custeio desta atividade considera-se como valor básico o da etapa de alimentação.
Como o próprio descritor da AO 212B dispõe, o recurso orçamentário disponibilizado ao Exército se destina a alimentar o militar em rancho e, atualmente, a Força Terrestre possui cerca de 400 OM com rancho organizado, ou seja, essas Organizações Militares produzem sua própria refeição.
Etapa de alimentação é o valor financeiro destinado ao custeio da alimentação de um militar, por dia. Atualmente, são servidas, nas Organizações Militares do Exército Brasileiro, quatro refeições diárias: café da manhã, almoço, jantar e ceia.
Dentro do escopo de suas atribuições, a D Abst normatiza, orienta, fiscaliza e executa o planejamento orçamentário e a provisão de créditos para as Organizações Militares do Exército Brasileiro, visando à aquisição do suprimento necessário. Para execução de sua missão, se utiliza do Plano de Descentralização de Recursos Logísticos (PDR Log) , que é um modelo de gestão compartilhada de recursos, adotado pelo Comando Logístico desde 2009, além de uma Base Normativa e um Plano de Visitas Técnicas em todas as Regiões Militares e Grupamentos Logísticos, para fiscalização das ações relativas à gestão do Suprimento Classe I (gêneros de alimentação) .
Qualitativamente, os gêneros de alimentação adquiridos pelo Exército constam do Catálogo de Alimentos do Exército Brasileiro - CAEB (peça 66) , Boletins Técnicos de Especificação dos Artigos de Subsistência, Catálogo de Alimentos Complementares do Exército Brasileiro - CACEB (peça 67) , Boletins Técnicos de Boas Práticas Nutricionais e, até o mês de outubro de 2020, do Catálogo de Especificações de Artigos de Subsistência - CEAS (peça 68) . Nestes normativos, hospedados na internet e intranet da Diretoria de Abastecimento, encontram-se as regras gerais para a aquisição dos alimentos, bem como o que pode ser adquirido.
Pondera que, analisando os tipos de carnes elencadas nos autos da referência, constata-se que os cortes adquiridos pelas OM do Exército Brasileiro citadas constam da base normativa mencionada no item anterior, estando, portanto, autorizada a aquisição e o consumo dos mesmos.
Com relação aos processos de aquisição de alimentos no âmbito do Exército Brasileiro, cabe destacar que, tendo em vista haver grande descentralização administrativa, com a existência de 395 Unidades Gestoras com autonomia administrativa, essas OM podem licitar itens de alimentação.
Para as aquisições de gêneros alimentícios pelas OM, além das questões técnicas que constam da base normativa, os cardápios diários e os efetivos são considerados para a justificativa das compras. Os cardápios das OM são diversificados, neles estão dispostas as refeições servidas diariamente e são elaborados de acordo com o Boletim Técnico de Boas Práticas Nutricionais.
Destarte, há que se considerar, ainda, a grande variedade de alimentos e as necessidades nutricionais mínimas de um ser humano, em particular o militar, que exerce uma gama de atividades com elevado gasto calórico, justificando a qualidade e quantidade de alimentos adquiridos pelo Exército.
Face ao exposto, conclui-se que os artigos adquiridos pelas OM estão de acordo com o previsto na base normativa relativa a gestão do suprimento classe I (alimentos) no âmbito do Exército Brasileiro.
Análise
No tocante à manifestação do Exército, apesar de não terem sido abordadas as contratações específicas, entende-se que a inicial não logrou estabelecer um sobrepreço nas contratações. Entretanto, cabe tecer comentários adicionais.
O Pregão Eletrônico 6/2020, foi promovido pelo COMANDO 2 GRUPAMENTO ENGENHARIA CNST/MEX/AM; entretanto, em consulta ao sistema de gestão de atas de registro de preços (peça 64) , percebe-se que o item 393, para compra de 40 quilogramas de bacalhau do tipo desfiado, com preço unitário de R$ 127,93 o quilo, destinava-se à UASG 160022 participante, a 21ª Companhia de Engenharia de Construção, sediada em São Gabriel da Cachoeira-AM, cidade reconhecidamente de difícil acesso, que não possui ligação terrestre com a capital do Estado, Manaus.
Portanto, o transporte deve ser feito por métodos aéreos ou fluviais, o que certamente encarece os custos de aquisição, principalmente com o frete. Tal situação também se aplica ao Pregão Eletrônico 12/2020, promovido pelo COMANDO DA 2ª BRIGADA DE INFANTARIA DE SELVA, para aquisição de 4.740 quilogramas de carne bovina do tipo corte de filé mignon, peça inteira, maturada e congelada, com preço unitário de R$ 59,00 o quilo, tendo em vista que a Organização Militar promotora da licitação também é sediada em São Gabriel da Cachoeira-AM.
Entretanto, no caso do Pregão 12/2020, em consulta ao edital do certame (peça 74) , percebe-se que existem dois itens relativos a "carne bovina do tipo corte de filé mignon, peça inteira, maturada e congelada", a saber, item 82 e item 320 (reservado a ME/EPP) .
O item 82 tinha como quantitativo 4.740 kg  e valor estimado de R$ 62,95/kg (peça 74, p. 26) . Por sua vez, o item 320 tinha como quantitativo 1260 kg e o mesmo valor estimado de R$ 62,95/kg (peça 74, p. 36) .
Após a disputa de lances sucessivos, o item 82 teve o melhor lance de R$ 59,99, e negociado para R$ 59,00 (peça 75, p. 279-282) . Por sua vez, o item 320, após lances sucessivos teve o melhor lance de R$ 59,2455 e negociado para R$ 54,24 (peça 75, p. 858-860) .
Apesar de o item 320 ter alcançado um valor menor para o mesmo produto (filé mignon) , em consulta o sistema de Ata de Registro de Preços (peças 76 e 77) , percebe-se que o Comando da 2ª Brigada de Infantaria de Selva priorizou as aquisições de filé mignon pelo item 82, que era R$ 4,76 mais caro.
Quanto a este ponto, cabe ressaltar que o Decreto 8.538/2015 prevê o seguinte:
Art. 8º Nas licitações para a aquisição de bens de natureza divisível, e desde que não haja prejuízo para o conjunto ou o complexo do objeto, os órgãos e as entidades contratantes deverão reservar cota de até vinte e cinco por cento do objeto para a contratação de microempresas e empresas de pequeno porte.
§ 1º O disposto neste artigo não impede a contratação das microempresas ou das empresas de pequeno porte na totalidade do objeto.
§ 2º O instrumento convocatório deverá prever que, na hipótese de não haver vencedor para a cota reservada, esta poderá ser adjudicada ao vencedor da cota principal ou, diante de sua recusa, aos licitantes remanescentes, desde que pratiquem o preço do primeiro colocado da cota principal.
§ 3º Se a mesma empresa vencer a cota reservada e a cota principal, a contratação das cotas deverá ocorrer pelo menor preço.
§ 4º Nas licitações por Sistema de Registro de Preço ou por entregas parceladas, o instrumento convocatório deverá prever a prioridade de aquisição dos produtos das cotas reservadas, ressalvados os casos em que a cota reservada for inadequada para atender as quantidades ou as condições do pedido, justificadamente.
Portanto, a aquisição dos produtos das cotas reservadas, como foi o caso do item 320, deveria ter sido priorizada. No caso em tela, tal fato se reveste de maior gravidade, pois como já consignado anteriormente, o item 320, da cota reservada para ME/EPP era R$ 4,76 mais barato que o item 82, do mesmo produto, mas para ampla concorrência.
Até o presente momento, já foram empenhados 919 kg no item 82 dos 4.740 registrados, restando 3821 de saldo (peça 76, p. 1) . Por sua vez, o item 320, mais barato, só teve 300kg empenhados, com 960kg restantes para empenho (peça 77, p. 1) . Percebe-se que, pelo consumo total de filé mignon da Organização Militar referente ao Pregão 12/2020 (919 + 300 = 1219kg ) , caso houvesse sido seguido o comando contido no § 4º do art. 8º do Decreto 8.538/2015, não haveria a necessidade de aquisição de filé mignon pelo item 82 até o presente momento.
Ante o exposto, e tendo em vista que a Ata de Registro de Preços referentes aos dois itens tem vigência até 1/12/2021, entende-se que é necessária a pronta intervenção do TCU neste caso, com a formação de um processo apartado.
Por sua vez, em relação ao Pregão Eletrônico 4/2020, promovido pela 13ª COMPANHIA DE COMUNICAÇÕES/RS, com preço unitário de R$ 104,00 o quilo para compra de 40 quilogramas de bacalhau do tipo desfiado, cabe salientar que o órgão promotor da licitação, a  13ª Companhia de Comunicações tem sede em São Gabriel/RS, cidade com aproximadamente 62.147 habitantes segundo o Instituto Brasileiro de Geografia e Estatística (https://www.ibge.gov.br/cidades-e-estados/rs/sao-gabriel.html) , situada no interior do Estado, a uma distância de 327 km para a capital, Porto Alegre. Tais fatores influenciam no custo dos produtos, bem como os custos logísticos, e dificultam uma comparação fidedigna com outros órgãos da administração pública.
Ademais, em consulta ao sistema de gestão de Atas de Registro de Preço, percebe-se que a ata relativa ao item 67 do Pregão 4/2020 (bacalhau) , teve vigência de 2/6/2020 a 2/2/2021 e não houve aquisições pelo órgão gerenciador, participantes ou adesões (peça 65) .
No que tange à Dispensa de Licitação 450/2020, promovida pelo COMANDO DA 4ª REGIAO MILITAR/DIV EX, em consulta ao empenho realizado, trazido aos autos pelos próprios representantes, percebe-se que a aquisição de filé mignon foi de apenas 5kg ao preço de R$ 100/kg, totalizando R$ 500,00 (peça 11, p. 3) .
Entende-se que a realização de um processo apartado para verificar esta situação iria gerar um custo de controle superior ao eventual dano ao erário, o que se torna contraproducente. Nesse caso, uma vez que o Comando do Exército não logrou afastar o sobrepreço apontado na inicial, entende-se suficiente encaminhamento dos fatos à entidade jurisdicionada para a adoção das providências internas de sua alçada e armazenamento em base de dados acessível ao Tribunal, com cópia para o respectivo órgão de controle interno, nos moldes do art. 106, § 4º, inciso II, da Resolução-TCU 259/2014, alterada pela Resolução-TCU 323/2020.
Item : 9.3. COMANDO DA AERONÁUTICA para que, no prazo de 15 dias, manifeste-se acerca dos supostos indícios de irregularidade narrados pelos representantes e demais pontos que entender pertinentes, em especial quanto aos seguintes tópicos suscitados na representação:  
9.3.1.	Pregão Eletrônico 17/2020, promovido pelo GRUPAMENTO DE APOIO DE BOA VISTA, vinculado ao Comando da Aeronáutica, para compra de 150 quilogramas de bacalhau do tipo eviscerado e salgado (peixe sem a cabeça e as vísceras) , concluído no dia 15/12/2020, com preço unitário de R$ 99,85 (noventa e nove reais e oitenta e cinco centavos) o quilo; e
Manifestação da Unidade Jurisdicionada sobre os indícios de irregularidades (peça 60) 
Informa que a Base Aérea de Boa Vista (BABV) , por meio da Seção de Subsistência (SSUB) não realizou empenhos referentes ao item 45 "Bacalhau do tipo eviscerado e salgado" do Pregão Eletrônico 17/2020, Processo Administrativo 67299.011336/2020-22.
Argumenta que o referido item seria utilizado por ocasião do jantar de Natal e Ano Novo para a equipe de serviço da Guarnição, entretanto após melhor entendimento dos Agentes da Administração da BABV sobre o Ofício nº 27/AB4-1/60329, de 24 de março de 2020, da Subdiretoria de Abastecimento (SDAB) , foi resolvido que o referido item não seria empenhado.
Como forma de evidenciar este fato, segue em anexo o extrato da tela do Sistema Integrado de Logística de Material e de Serviços (SILOMS) , módulo Aquisições e Contratos, referente ao certame 17/2020, que mostra a quantidade de registro de preço (150 kg) inalterada (peça 61) .
Análise
Diante dos esclarecimentos prestados, e levando-se em conta que, de acordo com o Painel de Preços (peça 72) , esta foi a única contratação de bacalhau no Estado de Roraima, tanto em 2020 quanto em 2021, entende-se que não há necessidade de atuação do TCU no presente caso.
9.3.2.	Pregão Eletrônico 95/2019, promovido pelo GRUPAMENTO DE APOIO DO GUARATINGUETÁ, comando da Aeronáutica, para a compra de 100 quilogramas de filé de salmão, sem pele, resfriado, concluído no dia 20/2/2020, com preço unitário de R$ 90,17 (noventa reais e dezessete centavos) o quilo.	
Manifestação da Unidade Jurisdicionada sobre os indícios de irregularidades (peça 57) :
Esclarece que o Pregão 95/2019 superou a fase de planejamento da contratação, observando a demanda previamente estabelecida, foi submetido à apreciação do Controle Interno e da Consultoria Jurídica da União no Município de São José dos Campos (CJU-SJC) , que apreciaram e aprovaram a regularidade do processo administrativo licitatório, motivo pelo qual, vencida a fase interna, passou-se à externa, com a publicação do instrumento convocatório, com estrita observância dos princípios e das normas que regem as aquisições públicas. 
Informa que, no âmbito do Comando da Aeronáutica, o recebimento dos artigos de subsistência está regulamentado na Instrução do Comando da Aeronáutica (ICA) 145-7/2018, aprovada pela Portaria DIRAD nº 401/AB4-1, de 21 de novembro de 2018, cuja finalidade é a de estabelecer os padrões de identidade e as características mínimas de qualidade gerais a que deverão atender os gêneros alimentícios, adquiridos pela logística de subsistência do Comando da Aeronáutica.
No tocante à aquisição de filé de salmão sem pele, congelado (e não resfriado, como constou da inicial e da oitiva) , pelo Grupamento de Apoio de Guaratinguetá, cabe esclarecer que foram seguidos os parâmetros específicos dispostos na Instrução supramencionada, relativos ao recebimento de peixe congelado.
Argumenta que a Administração Pública, no estrito cumprimento do conjunto normativo que rege a aquisição de gêneros alimentícios para os sistemas de subsistência, o faz impondo condições que demandam dos licitantes o investimento em pessoal e transporte especializados, bem como à necessidade de apresentação de amostras, custos que, ao contrário dos demais clientes, passam a compor planilha de composição final de preços.
Estabelece, ainda, que não há restrições ou ilicitudes na aquisição do filé de salmão, sem pele, congelado, cabendo, pois, à Administração Pública avaliar suas necessidades, conforme planejamento prévio, o que faz, de modo vinculado, em todas as suas contratações.
Do conjunto normativo, cita o Folheto do Comando da Aeronáutica (FCA) 145-11/2008, que estabelece a Coletânea de Dietas Alimentares, aprovado pela Portaria DIRINT nº 56, de 5/5/2008 e o Folheto do Comando da Aeronáutica (FCA) 145-16/2018, que trata da elaboração de cardápios e indicadores de subsistência, aprovado pela Portaria DIRAD nº 240/AB4-1, de 2/7/2018.
Destaca a especificidade da atividade militar, sobretudo no âmbito da Escola de Especialistas de Aeronáutica (EEAR) , sob dois aspectos principais: o primeiro deles, a despeito da obrigação de manutenção do condicionamento físico pelo militar, estabelecido no Estatuto dos Militares e o segundo, o efetivo de Alunos (militares em formação) , matriculados nos Cursos e/ou Estágios ministrados pela EEAR, em regime de internato, que, diante do agravamento da pandemia da COVID-19, passaram a ser liberados apenas em feriados prolongados ou por ocasião do recesso escolar, o que requer a continuidade da atividade do sistema de subsistência, vez que nos finais de semana, o fornecimento de alimentação é mantido regularmente. 
Em ambos os casos, a nutrição é fundamental para a consecução desses objetivos, e deve contar com dieta equilibrada e rica em proteínas, sobretudo aos Alunos que realizam atividades físicas diariamente, além de outros exercícios militares. Alega que a aquisição de gêneros de subsistência visa atender às Organizações sediadas no município de Guaratinguetá/SP, quais sejam, a Escola de Especialistas de Aeronáutica (EEAR) , o Esquadrão de Saúde de Guaratinguetá (ES-GW) , a Prefeitura de Aeronáutica de Guaratinguetá (PAGW) e o Destacamento de Controle do Espaço Aéreo de Guaratinguetá (DTCEA-GW) , com atividades específicas e complementares, voltadas à formação dos Alunos. 
Isso posto, o fornecimento de alimentação aos pacientes do Hospital de Aeronáutica administrado pelo ES-GW é da responsabilidade da Seção de Subsistência da EEAR, e segue orientações de dietas específicas, caso a caso, conforme prescrições e orientações médicas.
A elaboração e o fornecimento de gêneros alimentícios, para um efetivo de aproximadamente 2700 militares, desses, 1100 na condição de Alunos e na faixa etária entre 17 e 24 anos, com café da manhã, colação, almoço, lanche, jantar e ceia, é atividade complexa e inicia-se com o planejamento da contratação, que é elaborado levando-se em consideração todas as variáveis e especificidades da vida militar, bem como as características da localidade e seus regionalismos, com rigorosa observância das leis.
Diante do exposto, a justificativa técnica demonstrou a necessidade de um cardápio equilibrado, diante do elevado número de refeições e de atividades desempenhadas, nos mais variados campos operacionais.
Vale ressaltar, ainda, que as recomendações de ingestão diárias de nutrientes não realizam distinções quanto ao tipo de pescado empregado. Logo, considerando que não há restrições para aquisição peixe congelado, tipo filé de salmão, sem pele, optou-se pelo registro de 100 kg para o item 66 (cota reservada para participação de microempresas) , fundamentado na necessidade de diversidade de cardápios e dietas, haja vista ser um alimento rico em proteínas e energia, cujo consumo é recorrentemente recomendado na nutrição esportiva.
O alimento não é oferecido, regularmente, como proteína principal base, e seu uso é combinado, nos pratos do dia a dia, buscando equilíbrio nutricional.
Outrossim, o planejamento da aquisição demonstrou-se adequado às necessidades da Administração, bem como às estimativas de consumo, sendo o item em questão, registrado, diante da necessidade de oferecer nutrição equilibrada, observadas as especificidades das atividades operacionais, específicas e inerentes ao militar.
No que tange aos preços de referência, tiveram por base a pesquisa realizada com fornecedores, com a média real dos preços praticados à época pelo mercado, de acordo com o inciso IV da Instrução Normativa nº 3, de 20 de abril de 2017, da Secretaria de Logística e Tecnologia da Informação do Ministério do Planejamento, Orçamento e Gestão, que dispôs sobre os procedimentos administrativos básicos para a realização de pesquisa de preços para aquisição de bens e contratação de serviços em geral, vigente à época, conforme a seguir:
Art. 2º A pesquisa de preços será realizada mediante a utilização dos seguintes parâmetros: 
I - Painel de Preços, disponível no endereço eletrônico http://paineldeprecos.planejamento.gov.br; 
II - contratações similares de outros entes públicos, em execução ou concluídos nos 180 (cento e oitenta) dias anteriores à data da pesquisa de preços; 
III - pesquisa publicada em mídia especializada, sítios eletrônicos especializados ou de domínio amplo, desde que contenha a data e hora de acesso; ou 
IV - pesquisa com os fornecedores, desde que as datas das pesquisas não se diferenciem em mais de 180 (cento e oitenta) dias.
Ressalta que a utilização do parâmetro constante do inciso IV acima precede de justificativa, e foi utilizado, vez que, após esgotados os métodos dos incisos I, II e III, não foram encontrados preços condizentes com os praticados na região do Vale do Paraíba. Nesse sentido, também foram solicitadas, pela CJU-SJC, justificativas para o modelo de composição de preços, bem como justificativas para o valor estimado, documentos que se encontram nos autos, tendo a CJU-SJC se manifestado no sentido da regularidade do processo, e o certame prosseguido. 
Cabe esclarecer, no tocante ao item 66 do Pregão 95/2019, UASG 120635, que a estimativa de preços para o filé de salmão, sem pele, congelado, foi de R$ 124,54, todavia, o resultado do item adjudicado e homologado foi no valor de R$ 90,17.
Argumenta que os representantes não anexaram, na inicial, a tabela de preços consultada, ao invés disso, informaram o link http://mediterraneopescados.com.br/precos.pdf para acessá-la (peça 1, p. 16) .
Conforme se depreende das peças 58 e 59, foram procedidas as consultas, nos dias 8/6/2021 e 18/6/2021, respectivamente de modo a verificar os preços praticados pelo fornecedor especializado consultado pelos Representantes, para o filé de salmão, sem pele, congelado.
Observa-se que o preço nesse fornecedor, para o mesmo objeto licitado, qual seja, filé de salmão, sem pele, congelado, é de R$ 85,90 o quilo, ao invés dos R$ 65,90 suscitados na representação, o que leva a crer, tratar-se de erro material, quando da eleição do objeto para comparação, deixando de atentar-se para as características fundamentais que o distingue dos demais, ou seja, sem pele. 
Pondera ainda que o preço anunciado não leva em consideração os custos com a exibição de amostras, transporte da cidade de Americana até Guaratinguetá, o que inclui pedágios, pessoal qualificado, a fim de atender ao preconizado no instrumento convocatório. 
Ainda, conforme o § 4º do Art. 15 da Lei 8.666/1993, a existência de preços registrados não obriga a Administração a firmar as contratações que deles poderão advir, ficando-lhe facultada a utilização de outros meios, respeitada a legislação relativa às licitações, sendo assegurado ao beneficiário do registro preferência em igualdade de condições. Assim, as empresas vencedoras assumem o compromisso de fornecer bens e serviços a preços e prazos registrados em uma ata específica, todavia não há garantias desse fornecimento, fator que compõe planilha de custos unitários.
Por outro lado, em consulta ao Portal da Transparência, pela empresa Mediterrâneo Empório e Pescados Eireli, CNPJ 27.936.196/0001-87, citada na inicial, não foram encontrados resultados, haja vista que a empresa não fornece os gêneros que comercializa à Administração Pública, de modo que inviabiliza um processo de comparação isonômico e que possa traduzir a pesquisa realizada no mercado da região do Vale do Paraíba.
Nessa esteira, a diferença entre o preço homologado e o da tabela de preços proposta na Representação, seria, inicialmente, de +4,97%; todavia, não seria isonômico, vez que faltam as variáveis relativas ao frete, custo com processo de amostras, inclusão da previsão da variação dos custos do produto no período de vigência da ata, entre outros que só à empresa é possível estabelecer. 
Desse modo, o embasamento dos preços de referência mostrou-se adequado ao cenário vigente à época do Planejamento da Aquisição, final do ano de 2019, sobretudo quando observados a variação de preços do objeto, o mercado interno e o cenário macroeconômico, consolidado quando da homologação do certame, com preço dentro da normalidade, mesmo diante do contexto à época, que incluía a alta do dólar, o aumento da demanda em mercados como a China e os Estados Unidos, e a redução da taxa básica de juros do país.
Embora justificada tecnicamente a necessidade de aquisição do filé de salmão, sem pele, congelado, e o embasamento que levou a formação dos preços, diante dos documentos que compõem os autos processuais, cabe explicitar que o planejamento da aquisição foi concluído em 2019, momento no qual não existia o cenário da pandemia da COVID-19.
A homologação do certame, após verificados todos os pressupostos de legalidade, ocorreu em 20/2/2020. Nesse momento, o cenário ainda não era o de pandemia, tendo sido aprovado, no âmbito do COMAER, em 26/3/2020, o Plano de Contingência do Comando da Aeronáutica para a COVID-19 (PCA 30-106/2020) , que estabeleceu os critérios iniciais para o enfrentamento da pandemia, ficando os Órgãos de Direção Geral Setorial incumbidos de elaborarem planos específicos. 
Diante do novo momento, houve a necessidade de reestruturar e replanejar novas ações, de modo a enfrentar a nova conjuntura, o que inclui a área de subsistência, tendo sido realizado contingenciamento de despesas e sido priorizada a aquisição de gêneros alimentícios em quantidades compatíveis com a disponibilidade financeira. 
Logo, em se tratando do item 66 do Pregão 95/2019, UASG 120635, filé de salmão, sem pele, congelado, houve a emissão da Nota de Empenho 2020NE800222, em 16/3/2020 - antes do início das ações de contingência, decorrentes da pandemia da COVID-19 - de 50 kg, ao preço total de R$ 4.508,50, o qual foi oferecido, no almoço, aos 271 novos Sargentos, por ocasião da realização da solenidade de Formatura do Curso de Formação de Sargentos, em 19/6/2020, após terem completado 2 anos de estudos, em diversas especialidades, e terem sido designados para o exercício de atividades em toda extensão do território brasileiro (https://www.fab.mil.br/noticias/mostra/35898/) , evento considerado institucional, de acordo com a Portaria 1.127/GC3, de 30/10/2020, do Comando da Aeronáutica, que dispõem sobre datas comemorativas e a aplicação de recursos públicos.
Análise:
Em consulta à ata de realização do Pregão 95/2019 (peça 73, p. 144-147) , percebe-se que o item 66 (filé de salmão) teve uma intensa disputa, entretanto sofreu a influência das diversas desclassificações de licitantes por não apresentar a amostra no prazo, que no caso do certame era de dois dias úteis (item 16.4 do Termo de Referência) .
De acordo com o Painel de Preços para o Estado de São Paulo (peça 78) , não houve aquisições na mesma época (fevereiro de 2020) ou no mesmo quantitativo do Pregão Eletrônico 95/2019, promovido pelo Grupamento de Apoio de Guaratinguetá. Entretanto, houve uma licitação realizada pela Base de Aviação de Taubaté (Exército Brasileiro) , que registrou em 17/9/2020, 300kg de filé de salmão sem pele, congelado, pelo valor unitário de R$ 47,87/kg. Cabe ressaltar que Taubaté é uma cidade distante 50km de Guaratinguetá e que, em tese, poderia ser atendida pelos mesmos fornecedores.
Repise-se que, considerando que os dois certames ocorreram com sete meses de intervalo, não se está afirmando que ocorreu sobrepreço no presente caso. De qualquer modo, tendo em vista que a ata de registro de preços do certame expirou em 20/2/2021 e apenas 50kg foram consumidos, entende-se que a realização de um processo apartado para verificar esta situação iria gerar um custo de controle superior ao eventual dano ao erário, o que se torna contraproducente. 
Nesse caso, uma vez que o Grupamento de Apoio de Guaratinguetá não logrou afastar o sobrepreço apontado na inicial, entende-se suficiente encaminhamento dos fatos à entidade jurisdicionada para a adoção das providências internas de sua alçada e armazenamento em base de dados acessível ao Tribunal, com cópia para o respectivo órgão de controle interno, nos moldes do art. 106, § 4º, inciso II, da Resolução-TCU 259/2014, alterada pela Resolução-TCU 323/2020.
Considerações acerca da pertinência das aquisições:
O Manual de Alimentação das Forças Armadas (peça 69) cita expressamente bacalhau, camarão e salmão (peça 69, p. 74-75) como opções para o cardápio dos militares. Por sua vez, o filé mignon consta do Catálogo de Alimentos do Exército Brasileiro - CAEB (peça 66, p. 9) , bem como do Catálogo de Especificações dos Artigos de Subsistência - CEAS (peça 68, p. 12) .
Entretanto, entende-se que tal fato não se configura uma autorização irrestrita de aquisição dos citados gêneros alimentícios.
Ainda que eventualmente não se encontre sobrepreço na aquisição de filé mignon, certamente a aquisição de contrafilé seria menos onerosa aos cofres públicos. Da mesma maneira, o filé de salmão notoriamente tem um valor superior ao filé de tilápia ou outros pescados. Portanto, é razoável supor que a aquisição de filé mignon, salmão, bacalhau ou camarão se dá em qualidade superior à necessária para cumprir as finalidades às quais se destinam, e extrapolam o princípio da economicidade, na esteira do que foi consignado no relatório do Acórdão 1216/2021-TCU-Plenário, Relator Ministro Augusto Nardes, transcrito parcialmente abaixo:
36. (...) Ademais, a inclusão de itens de luxo, alguns com características muito específicas, sem a devida justificativa acerca da necessidade, seja do item em si, seja quanto à especificidade das características, e incompatíveis com a finalidade da contratação (...) contrariam os princípios constitucionais da economicidade e da moralidade administrativa e a jurisprudência do TCU (Acórdãos 2.924/2019 e 2.155/2012, ambos do Plenário) (...) .
Quanto a este ponto, não se pode olvidar que o Brasil passa por uma grave crise econômica derivada da pandemia do Covid-19, com consequências diversas para a sociedade, incluindo-se a variação de preços de mercadorias, mormente gêneros alimentícios, como é o caso dos autos.
Cabe ressaltar que instrução pretérita (peça 40) informou o seguinte:
38. Tramitam no Tribunal outros processos (TCs Processo 001.758/2021-7, Processo 002.036/2021-5, Processo 002.117/2021-5, Processo 002.478/2021-8, Processo 004.022/2021-1, Processo 005.416/2021-3, Processo 006.168/2021-3 e Processo 008.554/2021-8) que tratam do mesmo assunto, todos eles motivados por matérias jornalísticas publicadas na imprensa a respeito de compras de gêneros alimentícios pelo Governo Federal em 2020 ou por levantamentos independentes de dados realizados junto aos painéis do Governo Federal.
39. Na instrução do TC Processo 001.758/2021-7, a Selog, com vistas ao aprofundamento da análise dos fatos narrados na representação, propôs a realização de levantamento que tenha por objetivo o exame das aquisições de gêneros alimentícios realizadas pelo Governo Federal, com vistas à identificação das características qualitativas e quantitativas dessas aquisições, além de aspectos que justifiquem apreciação mais aprofundada pelo Tribunal.
Forçoso ponderar que a nova Lei de Licitações e Contratos (Lei 14.133/2021) traz a seguinte previsão:
Art. 20. Os itens de consumo adquiridos para suprir as demandas das estruturas da Administração Pública deverão ser de qualidade comum, não superior à necessária para cumprir as finalidades às quais se destinam, vedada a aquisição de artigos de luxo.
§ 1º Os Poderes Executivo, Legislativo e Judiciário definirão em regulamento os limites para o enquadramento dos bens de consumo nas categorias comum e luxo.
§ 2º A partir de 180 (cento e oitenta) dias contados da promulgação desta Lei, novas compras de bens de consumo só poderão ser efetivadas com a edição, pela autoridade competente, do regulamento a que se refere o § 1º deste artigo.
Ademais, os representantes consignaram o seguinte na inicial (peça 1, p. 4 e 28) :
Novamente, chama atenção a compra de itens sofisticados. Tal situação revela o apreço das Forças Armadas por iguarias especiais de alto custo. Aparentemente, em seus cardápios, nossos militares não demonstram o "patriotismo romântico", que muitos lhes atribuem.
 (...) 
O caso em tela trouxe à baila o significado do que é "comportamento ético" na gestão dos recursos públicos. Em um país com 210 milhões de pessoas, a maioria de baixa renda, não é possível conceber que agentes públicos possam estar realizando banquetes com iguarias de alto custo e bebidas alcoólicas às custas dos cofres públicos.
Entretanto, entende-se que a questão da classificação como itens de luxo e a pertinência da aquisição de determinados itens em licitações públicas poderá ser mais aprofundada no TC Processo 012.743/2021-6, tendo em vista que o citado processo se trata de Relatório de Levantamento com o objetivo de delimitar os objetos de controle no âmbito das aquisições de gêneros alimentícios e do fornecimento de serviços de alimentação/buffet realizados por órgãos federais dos três Poderes.
Portanto, quanto à presente representação, propõe-se o apensamento definitivo deste processo ao TC Processo 012.743/2021-6, bem como a medida descrita no item 102 desta instrução.

	F. Impacto dos Encaminhamentos Propostos

	Haverá impacto relevante na Unidade Jurisdicionada e/ou na sociedade, decorrente dos encaminhamentos propostos?
	Não

	G. Pedido de Ingresso aos Autos, de Informações/Vistas/Cópias, e de Sustentação oral

	Há pedido do representante de ingresso aos autos?
	Não

	Há pedido de informações/vistas/cópia do processo?
	Não

	Há pedido de sustentação oral?
	Não

	H. Processos Conexos e Apensos

	Há processos conexos noticiando possíveis irregularidades na contratação ora em análise?
	Sim

	Número do TC
	Descrição Sumária
	Estado Atual
	Situação Atual

	TC Processo 012.743/2021-6
	Levantamento para delimitação de objetos de controle no âmbito das aquisições e serviços de gêneros alimentícios.
	Aberto
	Aguardando instrução

	Há processos apensos?
	Não

	I. Proposta de Encaminhamento

	Em virtude do exposto, propõe-se:
1.1. conhecer da representação, satisfeitos os requisitos de admissibilidade constantes dos arts.235 e 237, III, do Regimento Interno deste Tribunal, e no art. 103, § 1º, da Resolução - TCU 259/2014;
1.2. apensar definitivamente, com fulcro no art. 36 da Resolução-TCU 259/2014, o presente processo ao TC Processo 012.743/2021-6, posto que há conexão entre seus objetos;
1.3. constituir processo apartado para a análise dos fatos citados nesta instrução, referentes ao Pregão 12/2020 do Comando da 2ª Brigada de Infantaria de Selva, UASG 160515, juntamente com cópia das peças 74 a 77 dos presentes autos, com fulcro no art. 43 da Resolução-TCU 259/2014.
1.4. comunicar os fatos relativos à Dispensa de Licitação 61476/2020 à Diretoria Geral do Pessoal da Marinha para adoção das providências internas de sua alçada e armazenamento em base de dados acessível ao Tribunal, com cópia para o Centro de Controle Interno da Marinha (CCIMAR) , sem prejuízo de encaminhar-lhes cópia da representação (peça 1) , desta instrução e da deliberação a ser proferida, nos moldes do art. 106, § 4º, inciso II, da Resolução-TCU 259/2014, alterada pela Resolução-TCU 323/2020;
1.5. comunicar os fatos relativos à Dispensa de Licitação 450/2020 ao Comando da 4ª Região Militar para adoção das providências internas de sua alçada e armazenamento em base de dados acessível ao Tribunal, com cópia para o Centro de Controle Interno do Exército (CCIEx) , sem prejuízo de encaminhar-lhes cópia da representação (peça 1) , desta instrução e da deliberação a ser proferida, nos moldes do art. 106, § 4º, inciso II, da Resolução-TCU 259/2014, alterada pela Resolução-TCU 323/2020;
1.6. comunicar os fatos relativos ao item 66 do Pregão 95/2019 ao Grupamento de Apoio de Guaratinguetá para adoção das providências internas de sua alçada e armazenamento em base de dados acessível ao Tribunal, com cópia para o Centro de Controle Interno da Aeronáutica (CENCIAR) , sem prejuízo de encaminhar-lhes cópia da representação (peça 1) , desta instrução e da deliberação a ser proferida, nos moldes do art. 106, § 4º, inciso II, da Resolução-TCU 259/2014, alterada pela Resolução-TCU 323/2020;
1.7. comunicar aos representantes a decisão que vier a ser prolatada; 
1.8. arquivar estes autos, com base no art. 37 da Resolução TCU 259/2014.

	O Diretor da Selog, a seu turno, exarou parecer com o seguinte teor (peça 87) :
	Muito embora a percuciente análise realizada pelo AUFC Jorge Luiz Bastos Junior, divirjo, em parte, do encaminhamento proposto, pelas razões expostas a seguir.
2.	Com relação ao Pregão Eletrônico 8/2020, promovido pelo CENTRO DE INTENDÊNCIA DA MARINHA EM SALVADOR, para compra de 1.195 quilogramas de bacalhau do tipo eviscerado e salgado, esclarece o Comando da Marinha que a descrição correta do referido item é "Frutos do mar tipo camarão rosa com casca sem cabeça tamanho médio".
3.	 Entendeu o auditor que, mesmo sem elementos que atestem a adequação do preço relativo ao item "Frutos do mar tipo camarão rosa com casca sem cabeça tamanho médio", como não ocorreu nenhuma aquisição desse item, até mesmo em decorrência do Pregão 22/2020, também realizado para aquisição de gêneros alimentícios, não haveria medida adicional a ser adotada pelo TCU.
4.	No entanto, ao consultar a ata do certame, verifica-se que para o item 395 do Pregão 8/2020, questionado na presente representação, apenas duas empresas apresentaram propostas, sendo que uma delas descreveu no Comprasnet que estaria oferecendo bacalhau do tipo eviscerado e salgado, com a melhor proposta ofertada após a fase de lances de R$ 86,88. Por sua vez, o item 414 do mesmo certame, que também tratava de camarão rosa sem cabeça e tamanho médio, com a única diferença de ser exigido "sem casca", teve a melhor proposta no valor de R$ 39,88.
5.	Considerando que uma das duas propostas para o item 395 seria referente a bacalhau do tipo eviscerado e não camarão rosa, tamanho médio, e que a empresa vencedora do item 414 não participou do item 395, a princípio por entender que se tratava de bacalhau eviscerado, conclui-se que a descrição equivocada no sistema Comprasnet prejudicou a obtenção da proposta mais vantajosa no certame. Além disso, o valor obtido após a fase de lances no Pregão 22/2020, para o mesmo item (camarão rosa com casca sem cabeça e tamanho médio) , R$ 56,00, reforça o indício de sobrepreço no valor registrado para o item 395 do Pregão 8/2020, que somente não gerou dano ao erário em razão de não ter sido feita nenhuma aquisição.
6.	Dessa forma, entende-se pertinente dar ciência ao CENTRO DE INTENDÊNCIA DA MARINHA EM SALVADOR de que a descrição equivocada do item 395 no Comprasnet prejudicou a disputa e a obtenção de proposta vantajosa para a Administração.
7.	Além disso, o Comando da Marinha informa que o preço de referência para o item 395 foi calculado utilizando dados do Painel de Preços do Ministério da Economia, seguindo a então vigente IN 3/2017 Seges/MPDG, sendo ainda acrescido de um percentual de 10% (dez por cento) , nos termos do voto condutor do Acórdão 2688/2013-TCU-Plenário, descrito abaixo:
O valor orçado, a depender de previsão editalícia, pode eventualmente ser definido como o preço máximo a ser praticado em determinada licitação, mas não necessariamente. Num dado certame, por exemplo, o preço máximo poderia ser definido como o valor orçado acrescido de determinado percentual. São conceitos, portanto, absolutamente distintos, que não se confundem.
8.	O § 3º do art. 2º da IN 3/2017 - Seges/MPDG, mencionada pelo Comando da Marinha, a princípio, permite a metodologia adotada para a definição do preço estimado. A IN 73/2020 SEGES/ME, que revogou a IN 3/2017 - Seges/MPDG, ao tratar do procedimento administrativo para a realização de pesquisa de preços para a aquisição de bens e contratação de serviços em geral, no âmbito da administração pública federal direta, autárquica e fundacional, diferencia, no art. 2º, preço estimado de preço máximo, sendo esse último o valor de limite que a administração se dispõe a pagar por determinado objeto, levando-se em consideração o preço estimado, os aspectos mercadológicos próprios à negociação com o setor público e os recursos orçamentários disponíveis. Por sua vez, o art. 10, § 2º dessa norma estabelece que o preço máximo poderá ser definido a partir do preço estimado na pesquisa de preço, acrescido ou subtraído de determinado percentual, de forma justificada.
9.	A recente IN 65/2021 SEGES/ME, ao tratar da matéria, não estabelece diferenciação entre preço estimado e preço máximo, constando apenas que o preço estimado poderá ser obtido acrescentando ou subtraindo determinado percentual, de forma a aliar a atratividade do mercado e mitigar o risco de sobrepreço (art. 6º, § 2º) .
10.	Ao analisar a resposta do Comando da Marinha, não há justificativa para o acréscimo de 10% à média dos valores obtidos em pesquisa realizada no painel de preços. A adoção de preço estimado/máximo superior ao valor obtido em pesquisa de preços realizada, ainda que possível, precisa estar devidamente justificado pela autoridade competente, motivo pelo qual deverá ser objeto de ciência da irregularidade identificada.
11.	No que diz respeito à Dispensa de Licitação 61476/2020, promovida pela DIRETORIA GERAL DO PESSOAL DA MARINHA, para compra de filé de salmão, sem pele, resfriado, informa o Comando da Marinha que a quantidade adquirida foi de 5,3 kg, conforme nota fiscal referente à compra (peça 54, p. 12-15) . Portanto, o valor total de R$ 476,47 resulta em um valor unitário por quilo de R$ 89,90.
12.	Ponderou o auditor que, em consulta ao Painel de Preços do Governo Federal (peça 71) , percebe-se que no estado do Rio de Janeiro a contratação da Diretoria Geral do Pessoal da Marinha consta como a primeira do ano e embora haja aquisição efetuada pela Escola de Guerra Naval, também mediante dispensa de licitação, de quinze quilos de filé de salmão, sem pele, no valor de R$ 55,00/kg, um processo apartado para verificar eventual sobrepreço iria gerar um custo de controle superior ao eventual dano ao erário, o que se torna contraproducente.
13.	No entanto, quanto à Nota de Empenho 2020NE000534, emitida no dia 8/12/2020 pela Diretoria-Geral de Pessoal da Marinha, UASG 760000, sobre AQUISICAO DE INSUMOS PARA PRONTIFICACAO DO CARDAPIO DA DGPM. AD 0614-117/2020, para o item "linguiça toscana", o valor também está superior ao verificado no painel de preços. 
14.	A descrição desse item na nota fiscal (peça 54, p. 33-34) é diferente do produto utilizado para justificar o preço contratado (Peça 54, p. 66) . A pesquisa feita na internet aponta para linguiça toscana "alho e ervas na brasa" enquanto na nota fiscal consta apenas linguiça toscana "na brasa". Além disso, a pesquisa de preços foi feita apenas por meio de consulta a empresas (peça 54, p. 40) , contrariando a IN 73/2020 SEGES/ME. Enquanto o valor do kg contratado foi de R$ 38,90, consulta no painel de preços, para o estado do Rio de Janeiro, no ano de 2020, resulta na média de R$ 12,78/kg (peça 79) , para o item linguiça toscana, o que aponta para um sobrepreço que também pode estar presente em outros itens da nota fiscal.
15.	 Com relação à Nota de Empenho 2020NE000529, emitida no dia 8/12/2020 pela Diretoria-Geral de Pessoal da Marinha, UASG 760000, também sobre AQUISICAO DE INSUMOS PARA PRONTIFICACAO DO CARDAPIO DA DGPM. AD 0614-156/2020, em que se questiona o valor contratado para o lombo de bacalhau dessalgado, limitou-se o auditor a afirmar que, diante dos esclarecimentos prestados não há necessidade de atuação do TCU.
16.	O Comando da Marinha justifica o preço contratado por meio de pesquisa de mercado (peça 54, p. 57) , bem como pesquisa realizada em sítio especializado na internet (peça 54, p. 67) , também contrariando a IN 73/2020 SEGES/ME.
17.	Embora o valor contratado tenha sido de R$ 115,00/kg, pesquisa no painel de preços aponta para o RJ, no ano de 2020, aquisição por R$ 59,98/kg (peça 80) e preço médio para todas as aquisições realizadas de R$ 66,0. (peça 81) 
18.	Portanto, considerando que todas essas dispensas do Comando da Marinha apresentam itens com valores superiores aos praticados no mercado, situação evidenciada em pesquisas realizadas no painel de preços, entende-se pertinente comunicar os fatos relativos à Dispensa de Licitação 61476/2020, à  Nota de Empenho 2020NE000534, e à Nota de Empenho 2020NE000529, à Diretoria Geral do Pessoal da Marinha para adoção das providências internas de sua alçada, com cópia para o Centro de Controle Interno da Marinha (CCIMAR) , sem prejuízo de encaminhar-lhes cópia da representação (peça 1) , deste despacho e da deliberação a ser proferida, nos moldes do art. 106, § 4º, inciso II, da Resolução-TCU 259/2014, alterada pela Resolução-TCU 323/2020, para que adote providências quanto à quantificação e recomposição do débito e apuração de responsabilidades, informando ao TCU no prazo de 60 dias as medidas adotadas.
19.	Importante destacar que, embora não envolvam valores expressivos, possivelmente abaixo do valor definido na Instrução Normativa - TCU 71/2012 para instauração de TCE, a dispensa de instauração de tomada de contas especiais, conforme art. 6º, § 2º, da referida instrução normativa, não exime a autoridade administrativa de adotar outras medidas administrativas ao seu alcance ou requerer ao órgão jurídico pertinente as medidas judiciais e extrajudiciais cabíveis, com vistas à obtenção do ressarcimento do débito apurado, inclusive o protesto, se for o caso. 
20.	No que diz respeito às contratações realizadas pelo Comando do Exército, no Pregão Eletrônico 6/2020, promovido pelo COMANDO 2 GRUPAMENTO ENGENHARIA CNST/MEX/AM, questiona-se o item 393, para compra de 40 quilogramas de bacalhau do tipo desfiado com preço unitário de R$ 127,93 o kg.
21.	Entendeu o auditor que, considerando que a aquisição se destinava a unidade sediada em São Gabriel da Cachoeira-AM, cidade que não possui ligação terrestre com a capital do Estado, Manaus, o transporte deve ser feito por métodos aéreos ou fluviais o que certamente encarece os custos de aquisição, principalmente com o frete.
22.	Pesquisa realizada no painel de preços identificou 10 aquisições na Administração em 2020, com mediana de R$ 55,00/kg para o mesmo produto (peça 82) . Ainda que as condições para entrega do produto possam acarretar algum acréscimo, não parece razoável supor que isso leve ao acréscimo de mais de 100% à mediana dos valores encontrados no painel de preços.
23.	Ao consultar a gestão da ata de registro de preços, constata-se o empenho de 5 unidades (kg) do item 393. A vigência da ARP expirou no dia 10/9/2021.
24.	Isso posto, considerando a aquisição do item 393 por preço superior ao praticado no mercado, situação evidenciada em pesquisas realizadas no painel de preços, entende-se pertinente comunicar os fatos relativos ao Pregão 6/2020, ao COMANDO 2 GRUPAMENTO ENGENHARIA CNST/MEX/AM para adoção das providências internas de sua alçada, com cópia para o Centro de Controle Interno do Exército (CCIEx) , sem prejuízo de encaminhar-lhes cópia da representação (peça 1) , deste despacho e da deliberação a ser proferida, nos moldes do art. 106, § 4º, inciso II, da Resolução-TCU 259/2014, alterada pela Resolução-TCU 323/2020, para que adote providências quanto à quantificação e recomposição do débito e apuração de responsabilidades, informando ao TCU no prazo de 60 dias as medidas adotadas.
25.	Quanto ao Pregão Eletrônico 4/2020, promovido pela 13ª COMPANHIA DE COMUNICAÇÕES/RS, com preço unitário de R$ 104,00/kg para compra de 40 quilogramas de bacalhau do tipo desfiado, concluiu o auditor de forma semelhante, conforme destacado abaixo:
82. Por sua vez, em relação ao Pregão Eletrônico 4/2020, promovido pela 13ª COMPANHIA DE COMUNICAÇÕES/RS, com preço unitário de R$ 104,00 o quilo para compra de 40 quilogramas de bacalhau do tipo desfiado, cabe salientar que o órgão promotor da licitação, a 13ª Companhia de Comunicações tem sede em São Gabriel/RS, cidade com aproximadamente 62.147 habitantes segundo o Instituto Brasileiro de Geografia e Estatística (https://www.ibge.gov.br/cidades-e-estados/rs/sao-gabriel.html) , situada no interior do Estado, a uma distância de 327 km para a capital, Porto Alegre. Tais fatores influenciam no custo dos produtos, bem como os custos logísticos, e dificultam uma comparação fidedigna com outros órgãos da administração pública.
26.	Identificamos no painel de preços, para o ano de 2020, que para bacalhau desfiado a mediana é de R$ 55,00/kg, sem diferença significativa entre as regiões (peça 82) . A gestão da ARP no sistema Siasgnet mostra que não foi empenhada nenhuma quantidade para o item e a vigência se encerrou em fevereiro de 2021.
27.	Isso posto, propõe-se dar ciência à 13ª COMPANHIA DE COMUNICAÇÕES/RS de que no Pregão 4/2020 não restou justificado, para o item 67, que tratou de bacalhau desfiado, sem pele, sem espinha e salgado, o valor estimado de R$ 172,71/kg e o valor registrado na ARP decorrente do certame de R$ 104,00/kg, considerando que em consulta no painel de preços, para o ano de 2020, o mesmo produto apresenta uma mediana de R$ 55,00/kg, sem diferença significativa entre as regiões.
28.	Quanto à Dispensa de Licitação 450/2020, promovida pelo COMANDO DA 4ª REGIAO MILITAR/DIV EX, destacou o auditor que, em consulta ao empenho realizado, trazido aos autos pelos próprios representantes, percebe-se que a aquisição de filé mignon foi de apenas 5kg ao preço de R$ 100,00/kg, totalizando R$ 500,00, mas considerou que a realização de um processo apartado para verificar esta situação iria gerar um custo de controle superior ao eventual dano ao erário. 
29.	Cumpre destacar que pesquisa no painel de preços resulta em uma mediana de R$ 40,14/kg do mesmo produto para o ano de 2020 (peça 83) .
30.	Considerando a baixa materialidade, propõe-se um ajuste no texto da proposta formulada pelo auditor. Tendo ocorrido a aquisição de filé mignon por preço superior ao praticado no mercado, situação evidenciada em pesquisas realizadas no painel de preços, entende-se pertinente comunicar os fatos relativos à Dispensa de Licitação 450/2020, ao COMANDO DA 4ª REGIAO MILITAR/DIV EX para adoção das providências internas de sua alçada, com cópia para o Centro de Controle Interno do Exército (CCIEx) , sem prejuízo de encaminhar-lhes cópia da representação (peça 1) , deste despacho e da deliberação a ser proferida, nos moldes do art. 106, § 4º, inciso II, da Resolução-TCU 259/2014, alterada pela Resolução-TCU 323/2020, para que adote providências quanto à quantificação e recomposição do débito e apuração de responsabilidades, informando ao TCU no prazo de 60 dias as medidas adotadas. 
31.	Cumpre lembrar que a dispensa de instauração de tomada de contas especiais não exime a autoridade administrativa de adotar outras medidas administrativas ao seu alcance ou requerer ao órgão jurídico pertinente as medidas judiciais e extrajudiciais cabíveis, com vistas à obtenção do ressarcimento do débito apurado, inclusive o protesto, se for o caso, conforme Instrução Normativa - TCU 71/2012 (art. 6º, § 2º) , além da possibilidade de apuração de responsabilidade.
32.	Com relação às contratações do Comando da Aeronáutica, cumpre inicialmente mencionar o Pregão Eletrônico 17/2020, promovido pelo GRUPAMENTO DE APOIO DE BOA VISTA, em que se questiona o item referente a 150 quilogramas de bacalhau do tipo eviscerado e salgado (peixe sem a cabeça e as vísceras) , concluído no dia 15/12/2020, com preço unitário de R$ 99,85/kg.
33.	Entendeu o auditor que, considerando os esclarecimentos prestados (peça 57) e levando-se em conta levantamento no painel de preços (peça 72) que aponta esta como a única contratação de bacalhau no Estado de Roraima, tanto em 2020 quanto em 2021, não haveria a necessidade de medidas adicionais a serem adotadas pelo TCU.
34.	No entanto, ao consultar o painel de preços, para o ano de 2020, para o item bacalhau (Gadus Morhua) , tipo corte esviscerado sem cabeça, apresentação sem pele e estado de conservação salgado, encontra-se mediana de R$ 51,18/kg (peça 84) .
35.	O fato de somente ter ocorrido um processo de compra para o estado de Roraima não justifica o preço final obtido no certame, com expressiva diferença para a mediana encontrada no painel de preços. Em pesquisa para verificar a execução da ARP, constata-se que não houve, até o presente momento, aquisições do referido item. A ARP tem vigência até 15/12/2021.
36.	Portanto, considerando que em consulta ao painel de preços para o mesmo item, no ano de 2021, constata-se quatro processos de compras, com mediana de R$ 47,00/kg (peça 85) , conclui-se que o preço registrado na ARP permanece desvantajoso para a Administração, propondo-se determinação no sentido de cancelar na ARP o item 45, fruto do Pregão 17/2020.
37.	Quanto ao Pregão Eletrônico 95/2019, promovido pelo GRUPAMENTO DE APOIO DO GUARATINGUETÁ, em que se questiona o item relativo à compra de 100 quilogramas de filé de salmão, sem pele, resfriado, concluído no dia 20/2/2020, com preço unitário de R$ 90,17, cumpre destacar o seguinte trecho da instrução à peça 86.
119. Em consulta à ata de realização do Pregão 95/2019 (peça 73, p. 144-147) , percebe-se que o item 66 (filé de salmão) teve uma intensa disputa, entretanto sofreu a influência das diversas desclassificações de licitantes por não apresentar a amostra no prazo, que no caso do certame era de dois dias úteis (item 16.4 do Termo de Referência) . 
120. De acordo com o Painel de Preços para o Estado de São Paulo (peça 78) , não houve aquisições na mesma época (fevereiro de 2020) ou no mesmo quantitativo do Pregão Eletrônico 95/2019, promovido pelo Grupamento de Apoio de Guaratinguetá. Entretanto, houve uma licitação realizada pela Base de Aviação de Taubaté (Exército Brasileiro) , que registrou em 17/9/2020, 300kg de filé de salmão sem pele, congelado, pelo valor unitário de R$ 47,87/kg. Cabe ressaltar que Taubaté é uma cidade distante 50km de Guaratinguetá e que, em tese, poderia ser atendida pelos mesmos fornecedores. 
121. Repise-se que, considerando que os dois certames ocorreram com sete meses de intervalo, não se está afirmando que ocorreu sobrepreço no presente caso. De qualquer modo, tendo em vista que a ata de registro de preços do certame expirou em 20/2/2021 e apenas 50kg foram consumidos, entende-se que a realização de um processo apartado para verificar esta situação iria gerar um custo de controle superior ao eventual dano ao erário, o que se torna contraproducente.
 122. Nesse caso, uma vez que o Grupamento de Apoio de Guaratinguetá não logrou afastar o sobrepreço apontado na inicial, entende-se suficiente encaminhamento dos fatos à entidade jurisdicionada para a adoção das providências internas de sua alçada e armazenamento em base de dados acessível ao Tribunal, com cópia para o respectivo órgão de controle interno, nos moldes do art. 106, § 4º, inciso II, da Resolução-TCU 259/2014, alterada pela Resolução-TCU 323/2020.
38.	Entende-se pertinente a abertura de processo apartado para tratar dessa contratação. Como já mencionado nesta instrução, embora não envolva valores expressivos, a dispensa de instauração de tomada de contas especiais não exime a autoridade administrativa de adotar outras medidas administrativas ao seu alcance ou requerer ao órgão jurídico pertinente as medidas judiciais e extrajudiciais cabíveis, com vistas à obtenção do ressarcimento do débito apurado, inclusive o protesto, se for o caso, conforme  Instrução Normativa - TCU 71/2012 (art. 6º, § 2º) , além da possibilidade de apuração de responsabilidade. 
39.	Vislumbra-se, também, possiblidade de melhorias no processo de contratação. Observou-se no certame diversas desclassificações de licitantes por recusa ou não apresentação da amostra solicitada. A princípio, a solicitação de amostras é procedimento incompatível com o objeto licitado. Não é preciso solicitar amostras para verificar se o produto detém os registros necessárias para ser comercializado. Além disso, a partir da ata do certame verifica-se formalismo exagerado, conforme consta na justificativa apresentada para desclassificação da melhor proposta apresentada para o item 66 do certame, destacada abaixo:
Proposta recusada após análise do setor técnico por não cumprir os itens 16.2 do Termo de Referência ao apresentar amostra sem identificação do produto com o número e descrição do item e 16.1.2 ao apresentar amostra com temperatura acima da temperatura indicada na CVS-5.
40.	Se a amostra apresentada foi objeto de análise para os itens que o licitante disputou e ofertou lances, a ausência de identificação seria erro sanável, que não justificaria a sua desclassificação. Além disso, a entrega de produto com temperatura acima da indicada na CVS-5 é motivo para recusa no recebimento do produto na contratação, e não para desclassificação da proposta no certame. Na fase de aceitação de propostas, o que deve ser verificado é se o produto detém todos os registros necessários para comercialização e se a empresa é qualificada para o fornecimento. As condições para fornecimento devem ser observadas pela empresa contratada, sujeitando-a às penalidades previstas pela inexecução total ou parcial do objeto.
41.	O item 65 do certame também se destinava à contratação do o mesmo objeto, filé de salmão congelado, e foi cancelado porque todas as propostas foram recusadas. A melhor proposta para os itens 65 e 66 era da empresa Armazém do Mar Ltda., no valor de R$ 50,00/kg, valor próximo da mediana no painel de preços para o estado de São Paulo.
42.	Ademais, entende-se suficiente comunicar os representantes quanto ao TC Processo 012.743/2021-6, que trata de Levantamento/Conformidade, com o objetivo de delimitar os objetos de controle no âmbito das aquisições de gêneros alimentícios e do fornecimento de serviços de alimentação/buffet, realizados por órgãos federais dos três Poderes, de maneira a possibilitar o aprofundamento dessa Corte de Contas em licitações com elevado risco, relevância e materialidade. 
43.	Isso posto, submeto os autos à consideração superior com a seguinte proposta de encaminhamento:
43.1	conhecer da representação, satisfeitos os requisitos de admissibilidade constantes dos arts.235 e 237, III, do Regimento Interno deste Tribunal, e no art. 103, § 1º, da Resolução - TCU 259/2014;
43.2	constituir processo apartado para a análise dos fatos citados na instrução à peça 86 referentes ao Pregão 12/2020 do Comando da 2ª Brigada de Infantaria de Selva, UASG 160515, juntamente com cópia das peças 74 a 77 dos presentes autos, com fulcro no art. 43 da Resolução-TCU 259/2014;
43.3	constituir processo apartado para a análise dos fatos citados neste despacho referentes ao Pregão Eletrônico 95/2019, promovido pelo Grupamento de Apoio de Guaratinguetá/CA, UASG 120635, juntamente com cópia das peças 73 a 78 dos presentes autos, com fulcro no art. 43 da Resolução-TCU 259/2014;
43.4	determinar ao Grupamento de Apoio de Boa Vista/CA, UASG 120637, com fundamento no art. 4º, inciso II. da Resolução - TCU 315/2020, que, no prazo de 30 dias adote providências quanto aos itens abaixo, e informe ao TCU os encaminhamentos realizados;
	a) promova o cancelamento do item 45 a Ata de Registro de Preços decorrente do Pregão 17/2020, uma vez que não restou justificado o valor de R$ 99,85/kg para a aquisição de bacalhau do tipo eviscerado e salgado (peixe sem a cabeça e as vísceras) , uma vez que pesquisa no painel de preços para o período encontra-se mediana de R$ 51,58/kg, com oito processos de compra, sendo que um no Estado do Pará, também da região norte, com dois itens e mediana de R$ 51,00/kg, em afronta ao princípio da economicidade.
43.5	comunicar os fatos relativos à Dispensa de Licitação 61476/2020, à Nota de Empenho 2020NE000534, e à Nota de Empenho 2020NE000529, à Diretoria Geral do Pessoal da Marinha, considerando que essas aquisições apresentam itens com valores superiores aos praticados no mercado, para adoção das providências internas de sua alçada, com cópia para o Centro de Controle Interno da Marinha (CCIMAR) , sem prejuízo de encaminhar-lhes cópia da representação (peça 1) , deste despacho e da deliberação a ser proferida, nos moldes do art. 106, § 4º, inciso II, da Resolução-TCU 259/2014, alterada pela Resolução-TCU 323/2020, para que adote providências quanto à quantificação e recomposição do débito e apuração de responsabilidades, informando ao TCU no prazo de 60 dias as medidas adotadas;
43.6	comunicar os fatos relativos ao Pregão 6/2020, ao Comando do 2º Grupamento de Engenharia Const/CE, UASG 160015, considerando a aquisição do item 393 por preço superior ao praticado no mercado, situação evidenciada em pesquisas realizadas no painel de preços, para adoção das providências internas de sua alçada, com cópia para o Centro de Controle Interno do Exército (CCIEx) , sem prejuízo de encaminhar-lhes cópia da representação (peça 1) , deste despacho e da deliberação a ser proferida, nos moldes do art. 106, § 4º, inciso II, da Resolução-TCU 259/2014, alterada pela Resolução-TCU 323/2020, para que adote providências quanto à quantificação e recomposição do débito e apuração de responsabilidades, informando ao TCU no prazo de 60 dias as medidas adotadas;
43.7	comunicar os fatos relativos à Dispensa de Licitação 450/2020 ao Comando da 4ª RM/DIV EX, considerando a aquisição de filé mignon por preço superior ao praticado no mercado, situação evidenciada em pesquisas realizadas no painel de preços, para adoção das providências internas de sua alçada, com cópia para o Centro de Controle Interno do Exército (CCIEx) , sem prejuízo de encaminhar-lhes cópia da representação (peça 1) , deste despacho e da deliberação a ser proferida, nos moldes do art. 106, § 4º, inciso II, da Resolução-TCU 259/2014, alterada pela Resolução-TCU 323/2020, para que adote providências quanto à quantificação e recomposição do débito e apuração de responsabilidades, informando ao TCU no prazo de 60 dias as medidas adotadas;
43.8	dar ciência ao Centro de Intendência da Marinha em Salvador, UASG 782802, com fundamento no art. 9º, inciso I, da Resolução - TCU 315/2020, sobre as seguintes impropriedades/falhas, identificadas no Pregão Eletrônico 8/2020, para que sejam adotadas medidas internas com vistas à prevenção de outras ocorrências semelhantes:
	a) a descrição equivocada do item 395 no Comprasnet, fazendo constar bacalhau do tipo eviscerado e salgado em vez de frutos do mar tipo camarão rosa com casca sem cabeça tamanho médio prejudicou a competitividade do certame e a obtenção de proposta vantajosa para a Administração;
	b) o acréscimo de 10% à média dos valores obtidos em pesquisa realizada no painel de preços, para definição do preço estimando/máximo, não se encontra justificado pela autoridade competente, demonstrando aliar a atratividade do mercado e mitigar o risco de sobrepreço, em ofensa ao princípio da motivação dos atos administrativos;
43.9	dar ciência à 13ª Companhia de Comunicações/RS/CE, UASG 160429 com fundamento no art. 9º, inciso I, da Resolução - TCU 315/2020, de que no Pregão 4/2020 não restou justificado, para o item 67, que tratou de bacalhau desfiado, sem pele, sem espinha e salgado, o valor estimado de R$ 172,71/kg e o valor registrado na ARP decorrente do certame de R$ 104,00/kg, considerando que em consulta no painel de preços, para o ano de 2020, o mesmo produto apresenta uma mediana de R$ 55,00/kg, sem diferença significativa entre as regiões, para que sejam adotadas medidas internas com vistas à prevenção de outras ocorrências semelhantes;
43.10	informar aos Comandos da Marinha, Aeronáutica e Exército, ao Comando da 2ª Brigada de Infantaria de Selva, UASG 160515, ao Grupamento de Apoio de Guaratinguetá/CA, UASG 120635, ao Grupamento de Apoio de Boa Vista/CA, UASG 120637, à Diretoria Geral do Pessoal da Marinha, ao Comando do 2º Grupamento de Engenharia Const/CE, UASG 160015, ao Comando da 4ª RM/DIVEX, ao Centro de Intendência da Marinha em Salvador, UASG 782802, à 13ª Companhia de Comunicações/RS/CE, UASG 160429, aos Centros de Controle Interno da Aeronáutica, Exército e Marinha, e aos representantes do acórdão que vier a ser proferido, destacando que o relatório e o voto que fundamentam a deliberação ora encaminhada podem ser acessados por meio do endereço eletrônico www.tcu.gov.br/acordaos;
43.11	informar aos representantes que o TCU vem conduzindo Levantamento de Auditoria com o objetivo de delimitar os objetos de controle no âmbito das aquisições de gêneros alimentícios e do fornecimento de serviços de alimentação/buffet, realizados por órgãos federais dos três Poderes, de maneira a possibilitar o aprofundamento dessa Corte de Contas em licitações com elevado risco, relevância e materialidade, no TC Processo 012.743/2021-6;
43.12	arquivar os presentes autos, nos termos do art. 169, V, do Regimento Interno/TCU, sem prejuízo de que a Selog monitore a determinação supra.
	A Secretária da Selog concordou com o Diretor, mas fez proposta adicional no sentido de considerar a representação, no mérito, parcialmente procedente (peça 88) .
	É o relatório.

não há

Não atuou.

REPRESENTAÇÃO FORMULADA POR PARLAMENTARES EM RELAÇÃO À COMPRA DE DIVERSOS GÊNEROS ALIMENTÍCIOS E BEBIDAS ALCOÓLICAS. CONHECIMENTO. PROCEDÊNCIA PARCIAL. CONSTITUIÇÃO DE APARTADO. DETERMINAÇÃO. EXPEDIÇÃO DE CIÊNCIAS. APENSAMENTO.

REPRESENTAÇÃO (REPR)

Secretaria de Controle Externo de Aquisições Logísticas (Selog).

Trata-se de representação formulada pela Deputada Federal Lídice da Mata e Souza e pelos Deputados Federais Elias Vaz de Andrade, Alessandro Lucciola Molon, Denis Anderson da Rocha Bezerra, Carlos Camilo Góes Capiberibe, Ubirajara do Pindaré Almeida Sousa, Vilson Luiz da Silva, Aliel Machado Bark, José Marcelo do Nascimento Nilo e Gervásio Agripino Maia na qual alegam que encontraram processos para a aquisição de grande quantidade de bacalhau, filé de salmão, filé mignon bovino, assim como para a compra de bebidas alcoólicas como uísque 12 e 8 anos e conhaque, pelos Comandos do Exército, da Marinha e da Aeronáutica que estariam superfaturados e conteriam também outras irregularidades. Além disso, sustentam não ser crível que, em ano de pandemia da Covid-19, a Administração Pública compre bebidas alcoólicas com dinheiro público.
Conforme despacho do então relator deste feito, Ministro Raimundo Carreiro, foi realizada a oitiva dos Comandos da Marinha, do Exército e da Aeronáutica a respeito das supostas irregularidades narradas na inicial (peça 44) , que apresentaram as suas manifestações (peças 54 a 62) .
Analisada a matéria, o Auditor Federal de Controle Externo que elaborou a instrução no âmbito da Selog formulou a seguinte proposta de encaminhamento (peça 86) :
conhecer da representação, satisfeitos os requisitos de admissibilidade constantes dos arts.235 e 237, III, do Regimento Interno deste Tribunal, e no art. 103, § 1º, da Resolução - TCU 259/2014;
apensar definitivamente, com fulcro no art. 36 da Resolução-TCU 259/2014, o presente processo ao TC Processo 012.743/2021-6, posto que há conexão entre seus objetos;
constituir processo apartado para a análise dos fatos citados nesta instrução, referentes ao Pregão 12/2020 do Comando da 2ª Brigada de Infantaria de Selva, UASG 160515, juntamente com cópia das peças 74 a 77 dos presentes autos, com fulcro no art. 43 da Resolução-TCU 259/2014.
comunicar os fatos relativos à Dispensa de Licitação 61476/2020 à Diretoria Geral do Pessoal da Marinha para adoção das providências internas de sua alçada e armazenamento em base de dados acessível ao Tribunal, com cópia para o Centro de Controle Interno da Marinha (CCIMAR) , sem prejuízo de encaminhar-lhes cópia da representação (peça 1) , desta instrução e da deliberação a ser proferida, nos moldes do art. 106, § 4º, inciso II, da Resolução-TCU 259/2014, alterada pela Resolução-TCU 323/2020;
comunicar os fatos relativos à Dispensa de Licitação 450/2020 ao Comando da 4ª Região Militar para adoção das providências internas de sua alçada e armazenamento em base de dados acessível ao Tribunal, com cópia para o Centro de Controle Interno do Exército (CCIEx) , sem prejuízo de encaminhar-lhes cópia da representação (peça 1) , desta instrução e da deliberação a ser proferida, nos moldes do art. 106, § 4º, inciso II, da Resolução-TCU 259/2014, alterada pela Resolução-TCU 323/2020;
comunicar os fatos relativos ao item 66 do Pregão 95/2019 ao Grupamento de Apoio de Guaratinguetá para adoção das providências internas de sua alçada e armazenamento em base de dados acessível ao Tribunal, com cópia para o Centro de Controle Interno da Aeronáutica (CENCIAR) , sem prejuízo de encaminhar-lhes cópia da representação (peça 1) , desta instrução e da deliberação a ser proferida, nos moldes do art. 106, § 4º, inciso II, da Resolução-TCU 259/2014, alterada pela Resolução-TCU 323/2020;
comunicar aos representantes a decisão que vier a ser prolatada; 
arquivar estes autos, com base no art. 37 da Resolução TCU 259/2014.
O Diretor da Selog, com a anuência da Secretária, formulou a seguinte proposta de encaminhamento, parcialmente divergente da proposta do Auditor (peças 87-88) :
43.1	conhecer da representação, satisfeitos os requisitos de admissibilidade constantes dos arts.235 e 237, III, do Regimento Interno deste Tribunal, e no art. 103, § 1º, da Resolução - TCU 259/2014;
43.2	constituir processo apartado para a análise dos fatos citados na instrução à peça 86 referentes ao Pregão 12/2020 do Comando da 2ª Brigada de Infantaria de Selva, UASG 160515, juntamente com cópia das peças 74 a 77 dos presentes autos, com fulcro no art. 43 da Resolução-TCU 259/2014;
43.3	constituir processo apartado para a análise dos fatos citados neste despacho referentes ao Pregão Eletrônico 95/2019, promovido pelo Grupamento de Apoio de Guaratinguetá/CA, UASG 120635, juntamente com cópia das peças 73 a 78 dos presentes autos, com fulcro no art. 43 da Resolução-TCU 259/2014;
43.4	determinar ao Grupamento de Apoio de Boa Vista/CA, UASG 120637, com fundamento no art. 4º, inciso II. da Resolução - TCU 315/2020, que, no prazo de 30 dias adote providências quanto aos itens abaixo, e informe ao TCU os encaminhamentos realizados;
	a) promova o cancelamento do item 45 a Ata de Registro de Preços decorrente do Pregão 17/2020, uma vez que não restou justificado o valor de R$ 99,85/kg para a aquisição de bacalhau do tipo eviscerado e salgado (peixe sem a cabeça e as vísceras) , uma vez que pesquisa no painel de preços para o período encontra-se mediana de R$ 51,58/kg, com oito processos de compra, sendo que um no Estado do Pará, também da região norte, com dois itens e mediana de R$ 51,00/kg, em afronta ao princípio da economicidade.
43.5	comunicar os fatos relativos à Dispensa de Licitação 61476/2020, à Nota de Empenho 2020NE000534, e à Nota de Empenho 2020NE000529, à Diretoria Geral do Pessoal da Marinha, considerando que essas aquisições apresentam itens com valores superiores aos praticados no mercado, para adoção das providências internas de sua alçada, com cópia para o Centro de Controle Interno da Marinha (CCIMAR) , sem prejuízo de encaminhar-lhes cópia da representação (peça 1) , deste despacho e da deliberação a ser proferida, nos moldes do art. 106, § 4º, inciso II, da Resolução-TCU 259/2014, alterada pela Resolução-TCU 323/2020, para que adote providências quanto à quantificação e recomposição do débito e apuração de responsabilidades, informando ao TCU no prazo de 60 dias as medidas adotadas;
43.6	comunicar os fatos relativos ao Pregão 6/2020, ao Comando do 2º Grupamento de Engenharia Const/CE, UASG 160015, considerando a aquisição do item 393 por preço superior ao praticado no mercado, situação evidenciada em pesquisas realizadas no painel de preços, para adoção das providências internas de sua alçada, com cópia para o Centro de Controle Interno do Exército (CCIEx) , sem prejuízo de encaminhar-lhes cópia da representação (peça 1) , deste despacho e da deliberação a ser proferida, nos moldes do art. 106, § 4º, inciso II, da Resolução-TCU 259/2014, alterada pela Resolução-TCU 323/2020, para que adote providências quanto à quantificação e recomposição do débito e apuração de responsabilidades, informando ao TCU no prazo de 60 dias as medidas adotadas;
43.7	comunicar os fatos relativos à Dispensa de Licitação 450/2020 ao Comando da 4ª RM/DIV EX, considerando a aquisição de filé mignon por preço superior ao praticado no mercado, situação evidenciada em pesquisas realizadas no painel de preços, para adoção das providências internas de sua alçada, com cópia para o Centro de Controle Interno do Exército (CCIEx) , sem prejuízo de encaminhar-lhes cópia da representação (peça 1) , deste despacho e da deliberação a ser proferida, nos moldes do art. 106, § 4º, inciso II, da Resolução-TCU 259/2014, alterada pela Resolução-TCU 323/2020, para que adote providências quanto à quantificação e recomposição do débito e apuração de responsabilidades, informando ao TCU no prazo de 60 dias as medidas adotadas;
43.8	dar ciência ao Centro de Intendência da Marinha em Salvador, UASG 782802, com fundamento no art. 9º, inciso I, da Resolução - TCU 315/2020, sobre as seguintes impropriedades/falhas, identificadas no Pregão Eletrônico 8/2020, para que sejam adotadas medidas internas com vistas à prevenção de outras ocorrências semelhantes:
	a) a descrição equivocada do item 395 no Comprasnet, fazendo constar bacalhau do tipo eviscerado e salgado em vez de frutos do mar tipo camarão rosa com casca sem cabeça tamanho médio prejudicou a competitividade do certame e a obtenção de proposta vantajosa para a Administração;
	b) o acréscimo de 10% à média dos valores obtidos em pesquisa realizada no painel de preços, para definição do preço estimando/máximo, não se encontra justificado pela autoridade competente, demonstrando aliar a atratividade do mercado e mitigar o risco de sobrepreço, em ofensa ao princípio da motivação dos atos administrativos;
43.9	dar ciência à 13ª Companhia de Comunicações/RS/CE, UASG 160429 com fundamento no art. 9º, inciso I, da Resolução - TCU 315/2020, de que no Pregão 4/2020 não restou justificado, para o item 67, que tratou de bacalhau desfiado, sem pele, sem espinha e salgado, o valor estimado de R$ 172,71/kg e o valor registrado na ARP decorrente do certame de R$ 104,00/kg, considerando que em consulta no painel de preços, para o ano de 2020, o mesmo produto apresenta uma mediana de R$ 55,00/kg, sem diferença significativa entre as regiões, para que sejam adotadas medidas internas com vistas à prevenção de outras ocorrências semelhantes;
43.10	informar aos Comandos da Marinha, Aeronáutica e Exército, ao Comando da 2ª Brigada de Infantaria de Selva, UASG 160515, ao Grupamento de Apoio de Guaratinguetá/CA, UASG 120635, ao Grupamento de Apoio de Boa Vista/CA, UASG 120637, à Diretoria Geral do Pessoal da Marinha, ao Comando do 2º Grupamento de Engenharia Const/CE, UASG 160015, ao Comando da 4ª RM/DIVEX, ao Centro de Intendência da Marinha em Salvador, UASG 782802, à 13ª Companhia de Comunicações/RS/CE, UASG 160429, aos Centros de Controle Interno da Aeronáutica, Exército e Marinha, e aos representantes do acórdão que vier a ser proferido, destacando que o relatório e o voto que fundamentam a deliberação ora encaminhada podem ser acessados por meio do endereço eletrônico www.tcu.gov.br/acordaos;
43.11	informar aos representantes que o TCU vem conduzindo Levantamento de Auditoria com o objetivo de delimitar os objetos de controle no âmbito das aquisições de gêneros alimentícios e do fornecimento de serviços de alimentação/buffet, realizados por órgãos federais dos três Poderes, de maneira a possibilitar o aprofundamento dessa Corte de Contas em licitações com elevado risco, relevância e materialidade, no TC Processo 012.743/2021-6; 
43.12	arquivar os presentes autos, nos termos do art. 169, V, do Regimento Interno/TCU, sem prejuízo de que a Selog monitore a determinação supra.
Estou de acordo com a proposta de encaminhamento da instrução da Selog, com alguns dos ajustes promovidos pelo seu Diretor, com a anuência de sua Secretária, conforme adiante identifico e cujas razões adoto como fundamento de decidir, sem prejuízo das seguintes considerações.
Com efeito, em relação ao Pregão Eletrônico 8/2020, promovido pelo Centro de Intendência da marinha em Salvador, vinculado ao Comando da Marinha, para compra de 1.195 quilogramas de bacalhau do tipo eviscerado e salgado, entendo pertinente a proposta do diretor da Selog de expedir comunicação de ciência, porquanto, embora não tenha ocorrido nenhuma aquisição desse item, as falhas foram constatadas, sendo importante este Tribunal chamar a atenção para o fato, a fim de que não se repitam.
No que diz respeito à Dispensa de Licitação 61476/2020, à Nota de Empenho 2020NE000534, e à Nota de Empenho 2020NE000529, sob a responsabilidade da Diretoria Geral do Pessoal da Marinha, deixo de acolher a proposta do Diretor da Selog, por entender, assim como o Auditor daquela unidade técnica, que os custos para a apuração dos fatos e eventual responsabilização não se justificam diante dos baixos valores envolvidos que, no pior cenário, não ultrapassariam R$ 1.500,00. Além disso, concordo com o Auditor relativamente ao acolhimento das alegações do Comando da Marinha quanto às incertezas que envolvem a identificação dos preços dos referidos produtos, dadas as características das referidas contratações.
Em relação ao Pregão Eletrônico 6/2020, promovido pelo COMANDO 2 GRUPAMENTO ENGENHARIA CNST/MEX/AM, vinculado ao Comando do Exército, para compra de 40 quilogramas de bacalhau do tipo desfiado, com preço unitário de R$ 127,93 (cento e vinte e sete reais e noventa e três centavos) o quilo, deixo de acolher a proposta do Diretor da Selog, por entender, assim como o Auditor daquela unidade técnica, que os custos para a apuração dos fatos e eventual responsabilização não se justificam diante dos baixos valores envolvidos que, no pior cenário, não ultrapassariam R$ 250,00. Além disso, concordo com o Auditor relativamente ao acolhimento das alegações do Comando do Exército quanto variação dos preços do referido produto, dadas as características da referida contratação, especialmente o frete.
Relativamente ao Pregão Eletrônico 4/2020, promovido pela 13ª COMPANHIA DE COMUNICACOES/RS, vinculada ao Comando do Exército, para compra de 40 quilogramas de bacalhau do tipo desfiado, concluído no dia 3/8/2020, com preço unitário de R$ 104,00 (cento e quatro reais) o quilo, acolho, com ajustes, a proposta do Diretor da Selog, no sentido de expedir comunicação de ciência, tendo em vista a ausência de justificativas suficientes para o preço registrado na Ata de Registro de Preços.
No que concerne à Dispensa de Licitação 450/2020, promovida pelo COMANDO DA 4ª REGIAO MILITAR/DIV EX, vinculado ao Comando da Exército, para compra de cinco quilogramas de carne bovina tipo corte de filé de mignon, concluído no dia 29/7/2020, com preço de R$ 100,00 (cem reais) o quilo, deixo de acolher a proposta do Diretor da Selog, por entender, assim como o Auditor daquela unidade técnica, que os custos para a apuração dos fatos e eventual responsabilização não se justificam diante dos baixos valores envolvidos que, no pior cenário, não ultrapassariam R$ 310,05, sendo suficiente, a meu ver, o encaminhamento proposto pelo Auditor, principalmente ao se considerar que, em momento algum, foi levantada qualquer suspeita de locupletamento por parte de agentes públicos.
Relativamente ao Pregão Eletrônico 17/2020, promovido pelo GRUPAMENTO DE APOIO DE BOA VISTA, vinculado ao Comando da Aeronáutica, para compra de 150 quilogramas de bacalhau do tipo eviscerado e salgado (peixe sem a cabeça e as vísceras) , concluído no dia 15/12/2020, com preço unitário de R$ 99,85 (noventa e nove reais e oitenta e cinco centavos) o quilo, acolho a proposta de encaminhamento do Diretor da Selog, com pequeno ajuste, no sentido de o TCU determinar a anulação do item 45 da Ata de Registro de Preços decorrente do aludido Pregão 17/2020, pois o preço registrado está acima dos preços de mercado e não houve ainda aquisições do referido item.
No que diz respeito ao Pregão Eletrônico 95/2019, promovido pelo GRUPAMENTO DE APOIO DO GUARATINGUETÁ, comando da Aeronáutica, para a compra de 100 quilogramas de filé de salmão, sem pele, resfriado, concluído no dia 20/2/2020, com preço unitário de R$ 90,17 (noventa reais e dezessete centavos) o quilo, deixo de acolher a proposta do Diretor da Selog, por entender, assim como o Auditor daquela unidade técnica, que os custos para a apuração dos fatos e eventual responsabilização não se justificam diante dos baixos valores envolvidos que, no pior cenário, não ultrapassariam R$ 2.115,00, pois foram consumidos somente 50 kg, sendo suficiente, a meu ver, o encaminhamento proposto pelo Auditor, principalmente ao se considerar que, em momento algum, foi levantada qualquer suspeita de locupletamento por parte de agentes públicos.
Por fim, considero prejudicada a proposta apensamento deste processo ao TC-Processo 012.743/2021-6, tendo em vista que referido processo foi arquivado por determinação contida no Acórdão 221/2022-TCU-Plenário, da relatoria do Ministro Walton Alencar Rodrigues.
No entanto, nos autos do TC-Processo 004.575/2022-9, relator Ministro-Substituto Weder de Oliveira, está sendo realizada uma auditoria nos seguintes órgãos: Ministério da Defesa, Comando do Exército, Comando da Marinha e Comando da Aeronáutica. O objetivo desse trabalho é avaliar a finalidade e a moralidade das aquisições de itens não essenciais de gêneros alimentícios e as causas do aumento de gastos com gêneros alimentícios em ano de pandemia (2020) , bem como, por meio de amostragem, verificar a regularidade dessas contratações e avaliar os controles internos da gestão das contratações de gêneros alimentícios e a disponibilidade/confiabilidade das informações relativas a elas.
Portanto, entendo pertinente que se proceda ao apensamento deste processo ao citado TC-Processo 004.575/2022-9.
Pelo mesmo motivo, a proposta formulada pelo Diretor de informar aos autores desta representação sobre os trabalhos em curso acerca do assunto tratado nestes autos deve ser ajustada, de modo a fazer referência ao TC-Processo 004.575/2022-9 e não ao TC-Processo 012.743/2021-6.
Em face do exposto, voto por que o Tribunal adote a deliberação que ora submeto à apreciação do Plenário.
TCU, Sala das Sessões, em 6 de abril de 2022.
ANTONIO ANASTASIA 
Relator